臺灣臺中地方法院刑事判決　　　　　　91年度重訴字第2677號
　　公　訴　人　臺灣臺中地方法院檢察署檢察官
　　被　　　告　辰○○
　　選任辯護人　張繼準律師
　　　　　　　　張瓊文律師
　　被　　　告　卯○○
　　上　一　人
　　選任辯護人　常照倫律師
　　　　　　　　朱元宏律師
　　被　　　告　寅○○
　　上　一　人
　　選任辯護人　羅豐胤律師
　　　　　　　　宋永祥律師
　　　　　　　　林春祥律師
　　被　　　告　Ｇ○○
　　上　一　人
　　選任辯護人　陳鴻謀律師
　　　　　　　　李秋瑩律師
　　被　　　告　庚○○
　　上　一　人
　　選任辯護人　陳鴻謀律師
　　　　　　　　盧志科律師
　　被　　　告　丁○○
　　上　一　人
　　選任辯護人　李慶松律師
　　被　　　告　Ｘ○○
　　上　一　人
　　選任辯護人　黃琪雅律師
　　被　　　告　丑○○
　　上　一　人
　　選任辯護人　張績寶律師
　　被　　　告　Ｅ○○
　　上　一　人
　　選任辯護人　張績寶律師
　　　　　　　　張富慶律師
上列被告因背信等案件，經檢察官提起公訴（九十一年度偵字第
一五五０一、一八八八六、一八八九七、二一八五四號）及移送
併辦（九十二年度偵字第一０一一四號），本院判決如下：
    主  文
辰○○、卯○○、寅○○、Ｇ○○、丁○○共同連續為他人處理
事務，意圖為第三人不法之利益，而為違背其任務之行為，致生
損害於本人之財產，辰○○處有期徒刑肆年貳月，卯○○處有期
徒刑伍年拾月，寅○○處有期徒刑貳年肆月，Ｇ○○處有期徒刑
肆年，丁○○處有期徒刑壹年肆月。
Ｘ○○連續幫助為他人處理事務，意圖為第三人不法之利益，而
為違背其任務之行為，致生損害於本人之財產，累犯，處有期徒
刑陸月，如易科罰金，以佰元折算壹日。
丑○○、Ｅ○○連續幫助為他人處理事務，意圖為第三人不法之
利益，而為違背其任務之行為，致生損害於本人之財產，丑○○
處有期徒刑伍月，Ｅ○○處有期徒刑陸月，如易科罰金，均以
佰元折算壹日。
庚○○幫助為他人處理事務，意圖為第三人不法之利益，而為違
背其任務之行為，致生損害於本人之財產，處有期徒刑肆月，如
易科罰金，以佰元折算壹日。
    犯罪事實
一、辰○○係前台中縣議會議長（任期自民國七十九年十二月起
    至八十七年二月二十八日止），卯○○則為辰○○之胞弟。
    辰○○、卯○○因投資、購地需要資金周轉，且因農會對每
    一借戶擔保放款有最高額度限制，為圖分散貸款集中使用，
    乃覓得知情而基於幫助或概括幫助犯意之庚○○（其係Ｇ○
    ○之妻）、Ｘ○○（其曾先後擔任辰○○、卯○○之司機，
    並於八十三、八十四年間曾因違反肅清煙毒條例、麻醉藥品
    管理條例案件，分別經台灣高等法院台中分院及本院判處有
    期徒刑三年六月、七月確定，兩案接續執行於八十八年三月
    二十九日縮刑期滿執行完畢）、丑○○（其係辰○○、卯○
    ○之堂侄）、Ｅ○○（其係辰○○、卯○○之姊林阿蘭之子
    ）等人充當人頭借戶，且由Ｘ○○、丑○○、Ｅ○○依卯○
    ○指示另覓人頭借戶，並為人頭借戶辦理遷址，加入為農會
    會員（贊助會員），再陪同人頭借戶或以人頭借戶名義向農
    會辦理貸款相關事宜等方式，分別向台中縣神岡鄉農會、台
    中縣大里市農會、台中縣龍井鄉農會（其中台中縣神岡鄉農
    會已改制為合作金庫銀行神岡分行，以下簡稱為神岡鄉農會
    、大里市農會、龍井鄉農會）辦理貸款，而分別與神岡鄉農
    會承辦人員Ｇ○○、Ｌ○○、黃○○、丁○○、Ｑ○○、Ｗ
    ○○、Ｈ○○、宋美惠、辛○○等人（除Ｇ○○、丁○○外
    ，其餘Ｌ○○、黃○○、Ｑ○○、Ｗ○○、Ｈ○○、辛○○
    部分均另經檢察官依職權為不起訴處分確定，而宋美惠部分
    另經檢察官併案通緝），大里市農會承辦人員寅○○、子○
    ○、申○○、地○○、Ｊ○○、戊○○、Ｍ○○、丙○○、
    癸○○、乙○○、未○○、Ｐ○○、壬○○、Ｎ○○等人（
    除寅○○外，其餘子○○等十三人均另經檢察官依職權為不
    起訴處分確定），龍井鄉農會承辦人員巳○○、Ｋ○○、林
    梅等人（Ｋ○○、林梅部分業經台灣高等法院台中分院
    於九十四年五月十日以九十四年度上易字第一三九號判處有
    期徒刑二年、六月確定），基於共同意圖為辰○○、卯○○
    不法利益之概括犯意聯絡，而為下列超貸背信行為：
甲、神岡鄉農會超貸背信部分：
(一)辰○○、卯○○關聯戶七十九年至八十四年間之貸款案：
　Ｇ○○係神岡鄉農會總幹事（任期自六十二年起迄今），綜理
  信用部等各部門業務督導及信用部貸放款金額、利息之核定，
  Ｌ○○、黃○○係該農會秘書，負責審核信用部貸放款業務，
  丁○○係該農會前信用部主任（任期自七十九年三月起至九十
  年五月三十一日止），綜理信用部貸放款業務，Ｑ○○、Ｗ○
  ○、Ｈ○○、宋美惠、Ｒ○○、Ｉ○○、辛○○、Ｂ○○、宇
  ○○等人（其中Ｒ○○、Ｉ○○、Ｂ○○、宇○○部分均因罪
  嫌不足，另經檢察官為不起訴處分確定）係該農會信用部徵信
  授信承辦人員，經辦信用部貸放款業務，均係受神岡鄉農會之
  委託，處理貸放款事務之人。庚○○於七十年三月至九十年三
  月擔任台中縣議會議員，辰○○時任台中縣議會議長，Ｇ○○
  、庚○○乃與辰○○、卯○○熟識。辰○○、卯○○因投資、
  購地需要資金周轉，自七十九年一月十七日起至八十四年八月
  二十二日止，先後多次與Ｇ○○商議，向神岡鄉農會申辦如附
  表一編號一至七十一號所示之七十一筆貸款案。因辰○○、卯
  ○○俱非神岡鄉農會會員，不符合貸款之資格限制，且每一借
  戶有貸款額度上限，乃由辰○○、卯○○、Ｇ○○等人，分別
  覓得知情而基於幫助或概括幫助犯意之親友己○○、呂卿奇、
  林佳儀、陳金龍、王天助、林坤謀、陳勝義、陳金礎、林阿蘭
  、蔡照焄、陳林阿時、王陳淑暖（原借款名義人為其夫王樹旺
  ，後因將農會會員資格讓予王陳淑暖，借款名義人亦改為王陳
  淑暖）、王建錐、陳麗秋、陳國貞、陳玉嬌、阮漢瑞、林陳阿
  閨、陳淑滿、吳文宏、賴文南、李建成、陳秀珠、陳志中、陳
  玫宏、林碧蓮、蔡琪榮、陳秋錦、張幸文、吳林阿粉、林江鎮
  、林阿香（即林玫伶）、劉基旺、林益輝、Ａ○○、王永祿、
  林竹雄、許德意、王森雄、陳鉑秉（原名陳坤松，農會職員兼
  借戶）、許文溪、周欽鈺、陳連彩、陳國平、陳劉愛桃、Ｆ○
  ○、丑○○、庚○○等人（除Ｆ○○、丑○○、庚○○外，其
  餘己○○等四十五人均另經檢察官依職權為不起訴處分確定）
  充當人頭借戶，另由基於概括幫助犯意之Ｘ○○依卯○○指示
  ，分別覓得知情而基於幫助犯意之Ｖ○○、天○○、戌○○、
  Ｓ○○、Ｏ○○、Ｕ○○、甲○○（Ｘ○○前妻）、玄○○、
  Ｄ○○等人（除玄○○、Ｄ○○外，其餘Ｖ○○等七人均另經
  檢察官依職權為不起訴處分確定）充當人頭借戶。上開人頭借
  戶若非農會會員者，則由卯○○或基於概括幫助犯意之丑○○
  、Ｅ○○、Ｘ○○依卯○○指示先為之辦理遷址至神岡鄉，復
  加入為農會會員（贊助會員），再陪同前開人頭借戶或以人頭
  借戶名義向神岡鄉農會辦理貸款相關事宜，辰○○、卯○○並
  擔任部分貸款案之連帶保證人。Ｇ○○即指示各貸款案之相關
  承辦人員Ｌ○○等人（各貸款案之相關承辦人員詳如附表一編
  號一至七十一號所示）配合辦理。各貸款案之相關承辦人員Ｌ
  ○○等人均明知農會信用部不得對非會員辦理放款，且貸款用
  途以農業產銷、會員本身事業上必要資金或生活上正當需要者
  為限，亦知該貸款案之實際放款對象是辰○○、卯○○政商人
  士，並非農會會員，且人頭借戶純為貸款而遷址並參加為農會
  會員，藉「分散貸款，集中使用」之方式，規避貸款限額之規
  定，變相超額貸款，不符風險分散原則，與貸款規定不合不應
  貸放。因受Ｇ○○指示配合辦理，Ｌ○○、黃○○、丁○○、
  Ｑ○○、Ｈ○○、宋美惠、Ｗ○○等人乃與Ｇ○○、辰○○、
  卯○○共同意圖為辰○○、卯○○之不法利益，並基於概括之
  犯意聯絡，連續多次違背其等受託之職務；未依貸款案之相關
  規定進行徵信及授信之調查；亦未翔實估算貸款擔保品土地之
  價值而有高估達公告現值七十二倍者，使該貸款案缺乏足夠之
  擔保；復未對名義借戶之個人信用、資力收入、還款能力等進
  行徵信；又未對貸款用途進行查證；自七十九年一月十七日起
  至八十四年八月二十二日止，共貸放七十一筆，初貸餘額計新
  台幣（下同）七億四千三百九十萬元，得款供辰○○、卯○○
  運用。迄八十六年六月間，前開貸款案即陸續因繳息不正常，
  而自同年九月十九日起遭列為逾期放款案件，致生損害於神岡
  鄉農會之財產。
(二)辰○○、卯○○關聯戶八十六年至八十九年間之貸款案（含工
  商綜合區貸款案）：
　辰○○、卯○○關聯戶前開貸款案件，業於八十六年九月間陸
  續列為逾期放款，償債能力不足，債信已然堪虞。惟辰○○、
  卯○○仍自八十六年十月二日起至八十九年八月二十四日止，
  先後多次與Ｇ○○商議，向神岡鄉農會申辦如附表一編號七十
  二至一○九號所示之三十八筆貸款案（其中編號八十至一○九
  號貸款案擔保土地為臺中市○○區○○段之「工商綜合區」，
  下稱該批貸款案為「工商綜合區貸款案」）。亦由辰○○、卯
  ○○、Ｇ○○分別覓得知情而基於幫助或概括幫助犯意之親友
  己○○、陳林阿時、林佳儀、林慶富、陳安河（已死亡）、賴
  育贊、周欽鈺、林碧蓮、劉麗涓、蔡照焄、陳玫宏、林阿蘭、
  林阿珠、吳家恩、陳劉愛桃、廖振能、林竹雄、陳金礎、賴德
  湖、廖明城（已死亡）、丑○○、Ｘ○○、張欽澤等人（除丑
  ○○、Ｘ○○、張欽澤外，其餘己○○等十八人均另經檢察官
  依職權為不起訴處分確定）充當人頭借戶，另由基於概括幫助
  犯意之Ｘ○○依卯○○指示，分別覓得知情而基於幫助或概括
  幫助犯意之天○○、Ｖ○○、Ｃ○○、Ｔ○○、宙○○、亥○
  ○等人（以上天○○等六人均另經檢察官依職權為不起訴處分
  確定）充當人頭借戶。再由卯○○或基於概括幫助犯意之丑○
  ○、Ｅ○○、Ｘ○○依卯○○指示以前開相同手法向神岡鄉農
  會申辦貸款相關事宜。Ｇ○○即指示各貸款案之相關承辦人員
  黃○○等人（各貸款案之相關承辦人員詳如附表一編號七十二
  至一○九號所示）配合辦理。各貸款案相關承辦人員黃○○等
  人均明知該貸款案亦有前述違反貸款規定之情形，且辰○○、
  卯○○關聯戶之前開貸款案已陸續遭列為逾期放款案件，債信
  顯然不良，不應貸放。然Ｇ○○仍執意核貸放款，並書立「工
  作指示」要求相關承辦人員配合辦理，黃○○、丁○○、Ｈ○
  ○、辛○○、宋美惠等人乃與Ｇ○○、辰○○、卯○○共同意
  圖為辰○○、卯○○之不法利益，並基於概括之犯意聯絡，連
  續多次違背其等受託之職務；未依貸款案之相關規定進行徵信
  及授信之調查；且漠視前開「工商綜合區」貸款案供擔保土地
  中，有十三筆土地曾設定抵押供擔保，向台中市第三信用合作
  社（現已改制為三信商業銀行）辦理貸款二億零三百萬元，因
  無法繳息而被列為逾期放款案件之事實，竟仍准辰○○等以該
  批土地設定第二順位抵押權供作擔保，辦理八筆貸款案（即如
  附表一編號七九、九八、九九、一○五至一○九號所示貸款案
  ，計一億二千四百八十萬元）。自八十六年十月二日起至八十
  九年八月二十四日止，共貸放三十八筆，初貸餘額計六億一千
  七百九十萬元，得款供辰○○、卯○○運用。詎於貸款案撥款
  當日或次日，辰○○、卯○○關聯戶貸得款項，即有鉅額款項
  流入Ｇ○○之帳戶及Ｇ○○所使用其妻庚○○之帳戶，計四千
  三百十三萬二千元（詳如附表二所示）。該批貸款案撥款後，
  如附表一編號七九、九八、九九、一○五至一○九號所示貸款
  案，自撥款日起即未再繳息，其餘各筆亦均未正常繳息，致生
  損害於神岡鄉農會之財產。總計辰○○、卯○○關聯戶在神岡
  鄉農會之貸款案，金額計十三億六千一百八十萬元，均已逾期
  並轉入催收日期（詳卷附神岡鄉農會辰○○、卯○○關聯戶貸
  款繳息不正常明細表，表列最後繳息日前繳息亦不正常），使
  神岡鄉農會蒙受鉅大損失。嗣神岡鄉農會信用部並因逾放嚴重
  ，逾放比高達百分之五十四．九，中央存款保險股份有限公司
  於九十一年七月十二日，配合行政院金融重建基金之處理機制
  ，於九十一年七月十二日派員進駐代行該信用部職權，並於同
  月二十六日移交合作金庫銀行股份有限公司概括承受，並改制
  為合作金庫銀行神岡分行。
乙、大里市農會超貸背信部分：
(一)寅○○係前大里市農會總幹事（任期自六十二年迄八十九年三
  月間止，並於八十一年至八十五年間擔任國民大會代表），綜
  理信用部等各部門業務督導及信用部貸放款金額、利息之核定
  ，子○○係該農會之主任秘書（任期自七十六年迄今），申○
  ○係該農會秘書（任期自八十四年至八十九年七月間止），均
  負責審核信用部貸放款業務，地○○、Ｊ○○先後擔任該農會
  信用部主任，綜理信用部貸放款業務，戊○○、Ｍ○○、丙○
  ○、癸○○、乙○○、未○○、Ｐ○○、壬○○、Ｎ○○等人
  係該農會信用部徵信授信承辦人員，經辦信用部貸放款業務，
  均係受大里市農會之委託，處理貸放款事務之人。辰○○與寅
  ○○係屬舊識，辰○○、卯○○因投資、購地需要資金周轉，
  自八十一年二月二十六日起至八十六年五月三十一日止，先後
  多次由辰○○先行與時任總幹事之寅○○商議，向大里市農會
  申辦如附表三所示之貸款案。因辰○○、卯○○俱非大里市農
  會會員，不符合貸款之資格限制，且每一借戶有貸款額度上限
  ，乃覓得知情而基於幫助或概括幫助犯意之親友林阿珠、蔡照
  焄、蔡石定、Ｘ○○、林宗耀（已死亡）、陳淑惠、Ａ○○、
  陳國平、陳志欣、陳安河（已死亡）等人（其中林阿珠、蔡照
  焄、蔡石定、陳淑惠、Ａ○○、陳國平、陳志欣等七人，均另
  經檢察官依職權為不起訴處分確定）充當人頭借戶，並由卯○
  ○或基於概括幫助犯意之Ｅ○○依卯○○指示為人頭借戶辦理
  遷址至大里市，復加入為農會會員（贊助會員），再陪同人頭
  借戶或以人頭借戶名義向大里市農會辦理貸款相關事宜，辰○
  ○並擔任各貸款案之連帶保證人。寅○○即指示各貸款案之相
  關承辦人員子○○等人（各貸款案之相關承辦人員詳如附表四
  之一至之六所示）配合辦理辰○○、卯○○關聯戶之貸款案。
  各貸款案之相關承辦人員子○○等人，均明知農會信用部不得
  對非會員辦理放款，且貸款用途以農業產銷、會員本身事業上
  必要資金或生活上正當需要者為限，亦知該貸款案之實際放款
  對象是辰○○、卯○○政商人士，並非農會會員，且人頭借戶
  亦係純為貸款而遷址並參加為農會會員，藉「分散貸款，集中
  使用」之方式，規避貸款限額之規定，變相超額貸款，不符風
  險分散原則，與貸款規定不合不應貸放。因受寅○○指示配合
  辦理，乃與寅○○、辰○○、卯○○共同意圖為辰○○、卯○
  ○之不法利益，並基於概括之犯意聯絡，連續多次違背其等受
  託之職務；未依貸款相關規定進行徵信及授信之調查；亦未翔
  實估算貸款擔保品土地之價值而高估達公告現值四倍至三十七
  倍（詳如附表四之一至之六所示），使該貸款案缺乏足夠之擔
  保；又未對名義借戶之個人信用、資力收入、還款能力等進行
  徵信；復未對貸款用途進行查證，即予核貸。嗣辰○○、卯○
  ○關聯戶之貸款案因繳息不正常，經列為逾期放款，辰○○即
  與寅○○謀議，以原擔保土地供擔保辦理新貸款以償還舊貸款
  積欠之本息及催收費用（即「借新還舊」），寅○○復指示承
  辦人員辦理新貸款，而承辦人員明知債信不佳，且貸款實際用
  途係償還舊欠，竟提高擔保品之估價增加貸款額度，仍准予核
  貸，共沖銷在大里市農會逾放貸款案計四億三千一百二十六萬
  七千五百二十元本金及利息，並使不良貸款額遞次增加，且未
  能即時追償，迄今合計損失約一億五千九百二十三萬五千一百
  三十四元（詳如附表五所示），致生損害於大里市農會之財產
  。
(二)辰○○、卯○○關聯戶向大里市農會歷次貸款案情形如下：
  1.辰○○、卯○○於八十一年二月間向大里市農會申辦貸款，
    因大里市農會當年度之個人貸款限額係五千八百萬元，辰○
    ○、卯○○即以知情之Ｘ○○、林阿珠、蔡石定、蔡照焄、
    林宗耀等五人名義向大里市農會申請貸款，每人申貸金額為
    五千八百萬元，合計二億九千萬元，並以如附表三編號一至
    二十二號所示土地計二十二筆設定抵押供作擔保。因寅○○
    已同意貸放該批貸款，該貸款案承辦人員主任秘書子○○、
    信用部主任地○○、擔保品調查徵信人員戊○○、放款批覆
    書主辦人員Ｍ○○、專員Ｎ○○等人（詳如附表四之一所示
    ），乃未為確實之徵信及授信調查；戊○○為使擔保品估價
    符合辰○○、卯○○申貸二億九千萬元之貸款額度，高估每
    平方公尺為一萬五千元，顯較前次貸款（七十九年十二月間
    陳義敬等人之貸款案，詳如附表四之七所示），每平方公尺
    估價四千八百五十元為高，亦較該批土地於八十年十一月間
    之買賣成交價每坪一萬五千五百元為高，並填具不動產調查
    報告表，逐級呈核，Ｍ○○亦未確實調查借款人之工作、收
    入、償債能力等，即將相關貸款徵信及授信資料，逐級呈准
    ，貸放二億九千萬元。其中一億三千五百三十二萬八千一百
    二十五元，用於償還供擔保土地之前所有權人張中智將該批
    土地提供予陳義敬、張永昌、張淑暖等人設定抵押向大里市
    農會貸款案之本息，餘款一億五千四百六十七萬一千八百七
    十五元，其中一億五千四百六十萬元開立大里市農會的合庫
    支票（帳號二五之四，票號0000000號）交予Ｘ○○
    等人頭借戶收執，實際上仍由辰○○、卯○○運用，餘款七
    萬一千八百七十五元存入蔡照焄帳戶（帳號一之二二之七五
    二四○號）內，上開貸款案最後繳息日為八十二年十一月二
    日，此後即無力繳息，致生損害於大里市農會之利益。
  2.上揭貸款因辰○○、卯○○無力繳息，於八十二年十一月二
    日繳息後，即未再繳息，造成該批貸款案形成大里市農會之
    逾期放款，為能解決該批逾期放款並能有多餘資金繳息，即
    與寅○○商議，同意以「借新還舊」方式沖銷。辰○○、卯
    ○○先後於八十三年七月十九日、八月十九日，以知情之Ｘ
    ○○、林宗耀、蔡照焄、陳淑惠等四人充當其人頭借戶，並
    以相同之土地設定抵押供作擔保（即如附表三編號一至二十
    及二十二號所示土地計二十一筆，不包括前次貸款擔保品編
    號二十一號所示即大肚鄉○○○段蔗小段一二六之三地號
    土地），向大里市農會辦理申貸三億三千一百萬元。寅○○
    及該貸款案承辦人員子○○、Ｊ○○、丙○○、癸○○、乙
    ○○、Ｎ○○等人（詳如附表四之二所示）均明知債信不良
    ，而此次貸款目的純為借新還舊，擔保品尚且較前次貸款為
    少，仍配合辦理核貸三億三千一百萬元，並均明知貸款實際
    用途係「借新還舊」，仍逐級呈准貸款。此「借新還舊」方
    式，形式上雖使農會逾期放款減少，實際上卻增加不良債權
    ，上開貸款案之最後繳息日分別至八十四年三月二十五日、
    五月十日、七月二十六日、七月二十八日、九月十三日、九
    月二十五日，此後即無力繳息，致生損害於大里市農會之利
    益。
  3.辰○○、卯○○另以如附表三編號二十三至三十號所示土地
    計八筆，向前豐原市農會（已改制為台灣土地銀行豐農分行
    ，下仍稱豐原市農會）貸款，金額計三億四千三百七十萬元
    ，因繳息不正常已列為逾期放款，為解決其在豐原市農會已
    逾期放款之貸款案，乃與寅○○商議轉至大里市農會貸款，
    經寅○○同意後，於八十三年十月二十八日，以Ａ○○充當
    人頭借戶，辰○○為連帶保證人，向大里市農會申請四筆貸
    款案，金額各為一千四百二十萬元、二千二百五十萬元、五
    百八十萬元、三千零五十萬元，共計七千三百萬元，並以同
    一批土地分別設定抵押供作擔保，寅○○明知其債信貶落，
    仍交由信用部辦理貸放，承辦該貸款案之子○○、申○○、
    Ｊ○○、丙○○、癸○○、乙○○、戊○○、Ｎ○○等人（
    詳如附表四之三所示）竟對前開事實置若罔聞，俱未翔實進
    行徵信及授信之調查，仍予核貸七千三百萬元，其中七千二
    百三十九萬二千二百七十六元匯至豐原市農會備償放款專戶
    ，沖銷在豐原市農會之舊欠，餘六十萬七千七百二十四元提
    現領出，將豐原市農會顯然不良之貸款案轉嫁由大里市農會
    負擔。前開Ａ○○四筆貸款案中有三筆（貸款一千四百二十
    萬元、二千二百五十萬元、五百八十萬元部分）最後繳息日
    分別至八十四年五月三日、十月三日，此後即繳息不正常（
    另一筆貸款三千零五十萬元部分於八十五年十月二十四日清
    償），致生損害於大里市農會之利益。
  4.前開辰○○、卯○○關聯戶之貸款案（即如附表三所示第二
    次貸款案），陸續因繳息不正常而列為逾期放款案件，辰○
    ○、卯○○為掩飾逾期放款之事實，於八十四年七月十日，
    以陳淑惠、蔡照焄、林宗耀、Ａ○○等四人充當其人頭借戶
    ，並以如附表三編號二至五、七、八、十三、十四至十八、
    二十二、二十三、二十四至二十六、三十一、三十二號所示
    土地計十九筆設定抵押供作擔保，再向大里市農會貸款二億
    八千五百八十萬元（本次擔保品原於如附表三所示第二次擔
    保貸款金額為二億零九百萬元，再增加新擔保品供本次擔保
    借款約一千零五十一萬元），寅○○及承辦人員子○○、申
    ○○、Ｊ○○、丙○○、乙○○、戊○○、Ｎ○○等人（詳
    如附表四之四所示），均明知此亦係償還舊欠，仍辦理核貸
    二億八千五百八十萬元。上開貸款案最後繳息日分別至八十
    四年七月十七日、七月二十六日、七月二十八日、九月十日
    、九月十一日、九月十三日、十二月十二日，此後即未再繳
    息，迄今林宗耀貸款案，金額五千九百萬元，尚未清償（詳
    如附表五所示），造成大里市農會之損害。
  5.上開辰○○、卯○○之貸款案（即如附表三所示第三次貸款
    案），再陸續因繳息不正常而列為逾期放款案件，為掩飾上
    開事實，乃謀議以另一批人頭借戶充當土地所有權人，再辦
    理新貸款案以償還舊欠，明知如附表三編號一、三、四、六
    、七、九、十、十一、十二、十三、十四、十五、十六、十
    七、十九、二十、二十二、二十三、二十四、二十五、二十
    七、三十一、三十三、三十六號所示土地計二十四筆均未出
    售，竟與陳國平、陳安河、陳志欣等三人基於概括犯意之聯
    絡，先後以買賣為由辦理所有權移轉登記予陳國平、陳安河
    、陳志欣等三人（陳國平部分為如附表三編號三、七、十三
    、十四、十五、十六、十七、二十二、三十三、三十六號所
    示土地計十筆，陳安河部分為如附表三編號六、九、十、十
    一、十二、二十、二十三、二十七號所示土地計八筆，陳志
    欣部分為如附表三編號一、四、十九、二十四、二十五、三
    十一號所示土地計六筆，參見如附表三及如附表四之五、之
    六所示），使不知情之地政事務所承辦人員，將此不實之事
    項，登載於職務上所掌之土地登記簿上，而分別於八十五年
    十一月三十一日、八十五年十二月二十四日、八十六年一月
    三日辦理所有權移轉登記完畢，發給所有權狀，並先後於八
    十五年十一月三十一日、八十五年十二月二十四日、八十六
    年一月三日持所補發所有權狀向地政事務所辦理抵押權設定
    予大里市農會以供借款擔保，而分別於八十五年十一月三十
    一日、八十五年十二月二十四日、八十六年一月三日辦妥登
    記，足以生損害於地政機關對地籍資料管理之正確性。詎於
    八十五年十一月間，蔡照焄、林宗耀、Ａ○○等人逾期放款
    案所積欠之本金、利息及法院訴訟費用已達一億八千四百七
    十七萬六千零二十一元，辰○○、卯○○乃於八十五年十一
    月三十日，以陳志欣、陳安河、陳國平等三人充當其人頭借
    戶，並以如附表三編號四、六、七、十五、十七、二十、二
    十二、二十四、二十五、二十七、三十一、三十三、三十四
    號（即大肚鄉○○○段井子頭小段六六地號土地，所有權人
    係陳崇德）所示土地計十三筆設定抵押供作擔保，再向大里
    市農會貸款一億六千九百萬元（前開擔保品於前次貸款案擔
    保之金額為一億五千五百零一萬元），另由辰○○、卯○○
    自備一千五百七十七萬六千零二十一元，合計一億八千四百
    七十七萬六千零二十一元，以沖銷蔡照焄、林宗耀、Ａ○○
    等人逾期放款案所積欠之本金、利息及訴訟費用。寅○○及
    承辦人員子○○、Ｊ○○、丙○○、Ｐ○○、戊○○、未○
    ○等人（詳如附表四之五所示）均知上情，不應貸放，仍違
    背其等受託之職務，配合辦理辰○○、卯○○關聯戶之貸款
    案，俱未翔實為徵信及授信之調查，仍准予貸放。上開貸款
    案之最後繳息日分別至八十六年十一月三十日、十二月三十
    日，此後即無力繳息，迄今尚欠餘額一億五千零九十二萬八
    千一百七十二元（詳如附表五所示），使大里市農會蒙受重
    大損失。
  6.嗣於八十六年三月間，Ｘ○○、陳淑惠、Ａ○○等人逾期放
    款案所積欠之本金、利息及法院訴訟費用已達一億九千零七
    十四萬九千八百四十二元，辰○○、卯○○遂於八十六年五
    月三十一日，以陳志欣、陳國平、陳安河等三人充當其人頭
    借戶，並提供如附表三編號一、三、九、十、十一至十四、
    十六、十九、二十三、三十五（即龍井鄉○○○段新庄子小
    段二五八之一地號土地，所有權人係陳崇德）、三十六號所
    示土地計十三筆設定抵押擔保，以借新還舊方式，再向大里
    市農會貸款一億七千零三十萬元（前開擔保品於前次貸款案
    擔保之金額為一億八千七百九十六萬元），另由辰○○、卯
    ○○自備二千零四十四萬九千八百四十二元，合計一億九千
    零七十四萬九千八百四十二元，以沖銷Ｘ○○、陳淑惠、Ａ
    ○○等人逾期放款案所積欠之本金、利息及訴訟費用。寅○
    ○及承辦人員子○○、申○○、Ｊ○○、戊○○、丙○○、
    壬○○、未○○等人（詳如附表四之六所示），均知不良債
    權遞次增加，仍違背其等受託之職務，准予貸放。上開貸款
    案除陳安河、陳國平貸款案中部分清償外，最後繳息日分別
    至八十六年十一月三十日、十二月三十一日，此後即無力繳
    息，迄今尚積欠餘額九千七百二十四萬七千四百五十二元（
    詳如附表五所示），使大里市農會遭受重大損失。合計辰○
    ○、卯○○關聯戶在大里市農會之現存貸款案，在該農會信
    用部之借款均已轉列催收款項，其擔保品已拍賣者多低於債
    權，已確定損失之金額為三千三百四十八萬七千三百八十二
    元，估計損失達一億二千五百七十四萬七千七百五十二元，
    合計損失約一億五千九百二十三萬五千一百三十四元（詳如
    附表五所示）。
(三)寅○○關聯戶貸款案：
　寅○○於擔任總幹事期間，因其子經營之「振興鐵工廠」及其
  家族經營之「香榭大飯店」須資金周轉，自八十四年四月十七
  日起，以其本人或親屬林金裕（寅○○之弟）、林金富（寅○
  ○之兄）、林永昇（寅○○之弟林敏夫之子）、林永正（寅○
  ○之弟林正夫之子）、洪紅玉（林敏夫之妻）、林若秋（林正
  夫之女）等人名義，先後向大里市農會申請如附表六所示之貸
  款案，共計一億八千七百萬元，該農會之貸款案件相關承辦人
  員秘書酉○○、子○○、申○○，信用部主任Ｊ○○，徵信授
  信承辦人員丙○○、Ｎ○○、戊○○、Ｐ○○、未○○等人（
  各貸款案件相關承辦人員詳如附表六所示，其中酉○○部分另
  經檢察官依職權為不起訴處分確定）因知各該借款人與寅○○
  之關係密切，仍與承前犯意之寅○○共同意圖為各該借款人不
  法利益之概括犯意聯絡，而為違背其等受託之職務，均未詳實
  進行徵信授信，且對於部分擔保品建物業已拆除，抵押值遠低
  於債權，並未予重新鑑估而仍沿用原鑑估報告，又對寅○○所
  申請兩筆統一農貸金額合計二千九百五十萬元，其用途係供其
  子經營之「振興鐵工廠」之用，與統一農貸供農業一般用途使
  用之意旨不符，亦未徵信「振興鐵工廠」相關營運財務報表，
  仍配合貸放，寅○○本人並自行核准其關聯戶之貸款案（其本
  人貸款部分則由子○○代行核准）。復對林金裕之貸款案，亦
  未徵信香榭大飯店股份有限公司營運狀況相關報表，仍配合貸
  放。前開寅○○關聯戶貸款案，因徵信不實，其中一億七千一
  百萬元，已列入逾期放款案件（詳如附表七所示），造成大里
  市農會嚴重損失。
丙、龍井鄉農會超貸背信部分：
　  巳○○係龍井鄉農會總幹事，綜理信用部等各部門業務督導
    及信用部貸放款金額、利息之核定，Ｋ○○係該農會信用部
    主任，綜理信用部貸放款業務，林梅係該農會信用部徵信
    人員，經辦信用部貸放款業務，均係受龍井鄉農會之委託，
    處理貸放款事務之人。Ｋ○○與前臺中縣議會議長辰○○為
    民間之結拜兄弟，關係密切，卯○○為辰○○之弟。辰○○
    、卯○○自七十八年間起，因投資、購地需要資金，陸續以
    人頭借戶向龍井鄉農會辦理貸款案（詳如附表八所示），迄
    八十二年九月間起，因無力償還舊貸款之本金、利息，復因
    需要資金周轉，乃再以辰○○、卯○○本人及覓得知情而基
    於幫助或概括幫助犯意之親友陳賢德、陳志中、Ｅ○○、林
    阿珠、蘇三和、Ｘ○○、賴志隆、林玉清（已死亡）等人（
    其中陳賢德、陳志中、林阿珠、蘇三和、賴志隆五人，均另
    經檢察官依職權為不起訴處分確定）充當人頭借戶，向龍井
    鄉農會申辦如附表九（即如附表八編號三五至四六所示未清
    償之貸款案）所示之貸款案。巳○○、Ｋ○○、林梅均明
    知辰○○、卯○○當時為政商人士，而非實際從事農業之人
    ，圖以「人頭借貸分散貸款集中使用」之方式，規避「龍井
    鄉農會對每一會員及其同戶家屬放款最高額度」授信限額之
    規定，變相超額貸款。巳○○、Ｋ○○、林梅長期任職於
    農會、熟知信用部核放貸款之流程，均明知「以不動產擔保
    貸款所賴以確保債權者，為抵押物之十足價值與借款人、保
    證人之償債資力，不僅僅以借款人是否具備農會會員或贊助
    會員之身分為審核之標準，且土地如位在保護區內，及地目
    係屬旱、田者，其承受資格受土地法規定之限制（此時買受
    人須有自耕能力證明），均為變易性不高，而乏人問津；另
    亦須考慮到『抵押物換價』以取回貸款，一定要把增值稅部
    分扣除之損失問題」等規定，詎巳○○、Ｋ○○或為地方農
    會選舉之順利，或為私人之情誼，而林梅則為保有工作，
    曲從長官（此指總幹事巳○○及主任Ｋ○○）違反規定之指
    示，而與辰○○、卯○○共同基於意圖為辰○○、卯○○不
    法利益之概括犯意聯絡，連續多次違背其等受託之職務，巳
    ○○先與卯○○談妥「借貸金額」及「放款利息」後，即將
    借款案交辦至信用部由Ｋ○○受理，且均未依規定審查申貸
    人之財源、還款能力及所提供之擔保物是否足以擔保債權並
    詳實徵信、調查不動產價值。林梅為信用部之徵信人員，
    依其職權，應詳實徵信填載放款徵信報告表及不動產調查表
    ，其於辦理前開新貸款以「借新還舊」時，明知借戶年齡、
    職業與年收入顯不相稱，仍未進行調查，即依總幹事巳○○
    及主任Ｋ○○之指示，依借款人所自行填載之個人資料表轉
    載，在放款徵信報告表內登載高額之年收入，又明知借戶或
    關聯戶舊有貸款案繳息已不正常，除在八十四年三月六日所
    製作借戶賴志隆之放款徵信報告表上「償債情形」欄勾選有
    不良紀錄外，其餘借戶之「償債情形」、「借款及保證」、
    「往來情形」、「有無不良紀錄及其他」等徵信欄項，均未
    詳實勾選或註記債信事項，且未在「徵信員意見」欄反應償
    信及還款能力堪虞之事實，以憑供審核（借戶放款徵信報告
    表填載內容如附表十所示）。林梅復於查估供擔保不動產
    之價值時，明知有屬於保護區、行水區之土地或小面積地下
    室商場者，及地目係屬旱、田者，其承受資格受土地法規定
    之限制（此時買受人須有自耕能力證明），均屬處分不易者
    ，惟仍未徵提其他擔保品，即空泛認定「買賣市價」而登載
    在不動產調查表上，再以超出「買賣市價」五、六成之價格
    ，恣意高估擔保品價值，除附表九編號五、十、十二所示貸
    款案之擔保品係土地暨建物，或屬行水區土地，故估值約為
    公告現值一至三倍外，其餘擔保品估值均高達公告現值之十
    三至二十四倍（詳如附表九所示）。再憑此高估之價值計算
    簽擬准貸金額，使貸款債權之擔保不足。巳○○、Ｋ○○分
    別為總幹事、信用部主任，負責審核及主管貸款之業務，Ｋ
    ○○不僅未依規定要求林梅詳實徵信，反更指示林梅為
    不實之徵信及高估擔保品價值等違背職務之情事，總幹事巳
    ○○對此亦均知之甚稔，基於為實際借戶辰○○、卯○○之
    利益，並未於審核時依職責要求增加擔保（包括人保及物保
    ），仍審查通過前開放款徵信報告表及不動產調查表，使貸
    款之准駁失其客觀正確之依據，總幹事巳○○更依林梅簽
    擬之金額及Ｋ○○審查之結果，核准貸放，再由後續承辦之
    授信人員陳翠妍、陳  媚（其等二人另經檢察官為不起訴處
    分確定）等人，依貸款程序辦理簽約、對保、抵押權設定、
    徵取債權憑證、撥貸等事宜，使辰○○、卯○○共違法貸得
    一億八千二百五十萬元。嗣前開貸款案，均因繳息不正常遭
    列為逾期放款，經催收、執行或拍賣等程序，仍未獲清償完
    畢，迄九十二年九月三日止，貸款餘額尚有一億四千六百四
    十五萬五千元 (至九十四年四月十一日止，尚未收回之貸款
    餘額（本金），為一億一千九百八十萬五千五百四十八元）
    ，致使龍井鄉農會遭受重大損失。
二、案經法務部調查局臺中縣調查站報請台灣台中地方法院檢察
    署檢察官及經該署檢察官自動檢舉偵查起訴（神岡鄉農會、
    大里市農會部分）暨該署檢察官移送併案審理（龍井鄉農會
    部分）。
    理  由
一、按新修正刑事訴訟法係於九十二年二月六日經總統公布施行
    ，而同日公布施行之新修正刑事訴訟法施行法增訂第七條之
    三復規定：「中華民國九十二年一月十四日修正通過之刑事
    訴訟法施行前，已繫屬於各級法院之案件，其以後之訴訟程
    序，應依修正刑事訴訟法終結之。但修正刑事訴訟法施行前
    已依法定程序進行之訴訟程序，其效力不受影響。」本件係
    於九十一年十一月十五日起訴繫屬於第一審法院，有台灣台
    中地方法院檢察署九十一年十一月十五日中檢盛強九一偵一
    五五○一字第三八六號函附卷可稽，則被告以外之人在調查
    站或偵查中之供證述，均在新修正刑事訴訟法施行前依舊訴
    訟法法定程序踐行之訴訟程序，依上開規定，其效力不受新
    修正刑事訴訟法之影響，此有最高法院九十三年度台上字第
    二○三號刑事判決要旨足資參照。是本件被告以外之人（即
    神岡鄉農會、大里市農會各承辦人員、人頭借戶及有關證人
    ）前揭筆錄之製作，既均係在九十二年九月一日新修正刑事
    訴訟法施行前依舊訴訟法法定程序踐行之訴訟程序，揆諸前
    揭說明及最高法院刑事判決要旨釋示，其效力不受新修正刑
    事訴訟法之影響，並無新修正刑事訴訟法第一百五十九條第
    一項規定：「被告以外之人於審判外之言詞或書面陳述，除
    法律有規定者外，不得作為證據。」之無證據能力之情形之
    適用，仍具有證據能力，得為證據，合先敘明。
二、辰○○、卯○○關聯戶向神岡鄉農會超貸背信部分：
    訊之被告辰○○矢口否認有何背信犯行，辯稱：伊只是應卯
    ○○之要求，提供伊所有持分土地供擔保貸款之用，並以土
    地共有人之關係擔任連帶保證人，以擔保神岡鄉農會之債權
    ，並未介入貸款之過程，更未與Ｇ○○商議有關貸款事宜，
    故伊對擔保土地神岡鄉農會承辦人員如何估價、核貸、是否
    有款項流入Ｇ○○、庚○○之帳戶等均不知情，另伊未曾介
    紹己○○至神岡鄉農會辦理貸款，實無背信云云。被告卯○
    ○固坦承以前開親友等人充當人頭借戶向神岡鄉農會貸款，
    然矢口否認有何背信犯行，辯稱：伊確實提供相當價值土地
    以供擔保借款，並依規定辦理，未曾與Ｇ○○共謀使承辦人
    員對所提供擔保土地超估等情，亦不知Ｇ○○曾指示承辦人
    員配合辦理，而所貸得款項曾轉入Ｇ○○、庚○○之帳戶，
    係償還前所積欠庚○○之借款及投資款，尚非回扣款，並無
    背信云云。被告Ｇ○○矢口否認有何背信犯行，辯稱：如附
    表一所示各貸款案之借款人，均係卯○○自行邀集後，向神
    岡鄉農會辦理貸款程序，與伊無關，且伊並未代卯○○等人
    尋覓人頭借戶，張欽澤亦非伊擅以其名義簽立借據等文件後
    ，向神岡鄉農會核貸，並將資金提供予卯○○等人使用。神
    岡鄉農會辦理卯○○等人關聯戶貸款案時，伊並未指示相關
    承辦人員就所供擔保土地高估違法超貸，且相關承辦人員對
    於擔保品鑑價、貸款人徵信等亦無不實之處。有關工商綜合
    區貸款案之擔保品，共有三十餘筆土地，其價值高於貸放款
    項甚鉅，並無擔保品不足之情事。如附表二所列款項，尚非
    伊背信貸款予卯○○等人之報酬，亦即並非回扣款項，而係
    卯○○等人償還前欠借款，伊實無背信云云。被告丁○○矢
    口否認有何背信犯行，辯稱：伊並不知卯○○等人以前開親
    友充當人頭借戶，而以「分散貸款，集中使用」之方式規避
    貸款限額之規定，變相向神岡鄉農會超額貸款，亦未參與估
    價，更無所謂未詳實估算貸款擔保品土地之價值，而高估現
    值七十二倍等情。又伊對於貸款金額超過二百萬元之貸款，
    均僅於簽呈中簽字轉呈上級長官准駁，伊並無核定權限，亦
    不知上級長官核定情形，實無背信云云。被告庚○○固坦承
    同意擔任人頭借戶，向大里市農會辦理貸款七百萬元（即如
    附表一編號五十九所示），然矢口否認有何幫助背信犯行，
    辯稱：伊僅係單純擔任借款人，對於農會貸款等相關業務如
    何運作，伊從未參與，亦不知情，且如附表二所列款項，係
    辰○○、卯○○償還前所積欠伊之借款及投資款，並非回扣
    款，並無幫助背信之犯意云云。被告Ｘ○○固坦承因卯○○
    要求同意及覓得Ｖ○○、天○○、戌○○、Ｓ○○、Ｏ○○
    、Ｕ○○、甲○○、Ｃ○○、Ｔ○○、宙○○、亥○○、玄
    ○○、Ｄ○○等十三人充當人頭借戶，並依卯○○指示為其
    等辦理遷址至神岡鄉，加入為農會會員及陪同其等前往農會
    辦理貸款相關事宜，然矢口否認有何幫助背信犯行，辯稱：
    伊只是單純擔任借款人及依卯○○指示為之，對於農會承辦
    人員就卯○○所供擔保土地如何估價、核貸之過程，伊均未
    參與，並無幫助背信之犯意云云。被告Ｅ○○、丑○○固坦
    承依卯○○指示為人頭借戶辦理遷址至神岡鄉，加入為農會
    會員，並陪同人頭借戶或以人頭借戶名義向神岡鄉農會辦理
    貸款相關事宜，被告丑○○亦坦承因卯○○要求同意充當人
    頭借戶，向神岡鄉農會貸款，然均矢口否認有何幫助背信犯
    行，辯稱：伊等只是單純擔任借款人或依卯○○指示為之，
    對於農會承辦人員就卯○○所供擔保土地如何估價、核貸之
    過程，伊等均未參與，並無幫助背信之犯意云云。惟查：
(一) 1.證人即人頭借戶己○○於本院審理行交互詰問時雖證稱：
   神岡鄉農會貸款案關於伊的部分是卯○○找伊去擔任人頭的
   （當庭指認在場被告卯○○），而伊在台中縣調查站訊問及
   檢察官偵查時供述是辰○○找伊去擔任人頭，因當時講錯了
   走音，同時伊也會緊張，而且辰○○與卯○○音相似所以講
   錯等語。惟人頭借戶己○○於台中縣調查站訊問時供稱：『
   我於十餘年前即因選舉認識辰○○，約八、九年前，辰○○
   至我的處所向我表示，渠計劃購買土地，急需資金週轉，欲
   借用我的名義向神岡鄉農會辦理貸款，我基於朋友立場，乃
   答應辰○○之請求，我因此而充任辰○○關聯戶貸款案之「
   人頭」貸款戶迄今。』（見九十一年度偵字第一五五０一號
   偵二卷第五五頁），並於檢察官偵查時供稱：「（問：是什
   麼人借你名義去貸款？）辰○○。」（見九十一年度偵字第
   一八八八六號偵一卷第一三九頁），可見依人頭借戶己○○
   於前開台中縣調查站訊問及檢察官偵查時之供述，已明確供
   出被告辰○○何因欲借用其名義向神岡鄉農會辦理貸款，其
   基於朋友立場，乃答應被告辰○○之請求等情應屬可信，是
   證人即人頭借戶己○○於本院審理時之上開證述，無非迴護
   被告辰○○之詞，尚不足採。2.證人即人頭借戶Ｆ○○於本
   院審理行交互詰問時證稱：神岡鄉農會活期存款印鑑卡上及
   八十二年十月十二日約定書立約定書人欄、對保簽章欄上Ｆ
   ○○之姓名均是伊親自簽的，是卯○○拿前開資料至伊所經
   營位於豐原市○○路永珍藝品店內簽的，當時卯○○是說要
   伊加入為神岡鄉農會會員，所以伊才簽名，並沒有要伊擔任
   名義借款人等語，並有神岡鄉農會活期存款印鑑卡及約定書
   影本附卷可考，惟證人Ｆ○○既證稱確有在活期存款印鑑卡
   上及八十二年十月十二日約定書立約定書人欄、對保簽章欄
   上親自簽名，理應可知是要向神岡鄉農會貸款之用，尚非供
   作加入為神岡鄉農會會員之需，可見證人Ｆ○○應有經被告
   卯○○之請求，同意擔任辰○○、卯○○關聯戶向神岡鄉農
   會貸款之人頭借戶無疑，是被告卯○○供承Ｆ○○確有同意
   擔任人頭借戶等情應屬實在。3.證人即人頭借戶張欽澤於本
   院審理行交互詰問時證稱：八十一年六月二十七日及八十七
   年十月五日二份約定書立約定書人欄及對保簽章欄上張欽澤
   之姓名均是伊親自簽的，當時是Ｇ○○要伊簽該約定書擔任
   名義借款人向神岡鄉農會貸款，伊有同意擔任名義借款人，
   且只要神岡鄉農會核貸金額多少都可以等語，並有該二份約
   定書影本附卷可稽，足見證人張欽澤確有應被告Ｇ○○之請
   求，同意擔任辰○○、卯○○關聯戶向神岡鄉農會貸款之人
   頭借戶無訛。另依被告庚○○於台中縣調查站訊問時供稱：
   「（問：妳曾否充當「辰○○、卯○○關聯戶貸款案」之人
   頭？）有的，擔保物編號00000-0-000（初貸日期為83.12.
   29）之貸款案即是，其貸款金額為七百萬元，擔保品座落地
   點，我不清楚，但我知道該土地所有權人及貸款案的保證人
   均為陳崇德。」、「（問：你充任前述擔保物編號00000-0-
   000之貸款案的「人頭」，係出自何人之授意？）辰○○來找
   總幹事Ｇ○○談及關聯戶貸款案時，表示還缺七百萬元額度
   之「人頭」，Ｇ○○才表示可以用我之名義辦理借貸，該貸
   款案之申請資料我均未簽名，約於八十六年間我才知悉。」
   （見九十一年度偵字第一五五０一號偵三卷第一六六至一六
   七頁），亦見被告庚○○係應被告Ｇ○○之請求，同意擔任
   辰○○、卯○○關聯戶向神岡鄉農會貸款之人頭借戶無疑。
   4.證人即人頭借戶玄○○於本院審理行交互詰問時證稱：Ｘ
   ○○有向伊講過要借用伊的名義向神岡鄉農會貸款，伊也有
   同意擔任借款人，Ｘ○○並帶伊到神岡鄉農會在約定書上簽
   名，當時是因為伊擔任借款人頭戶，Ｘ○○也會幫伊找工作
   ，而伊在台中縣調查站訊問及檢察官偵查時供述，未同意擔
   任借款人，是本來以為所借款項不多，後來知道借那麼多款
   項，會害怕，所以才如此供述，其實伊有同意擔任借款人等
   語，可見證人玄○○確有應被告Ｘ○○之請求，同意擔任辰
   ○○、卯○○關聯戶向神岡鄉農會貸款之人頭借戶無疑。又
   證人即人頭借戶Ｄ○○於本院審理行交互詰問時證稱：伊確
   實有到神岡鄉農會簽過一次名，是Ｘ○○要伊加入該農會當
   會員以供選舉之用，伊印象中是Ｘ○○帶伊及另幾個人到神
   岡鄉農會簽名，並未擔任人頭借戶，且八十一年八月二十四
   日約定書立約定書人欄及對保簽章欄上Ｄ○○之姓名均非伊
   所簽等語，並有該約定書影本附卷可稽，惟依卷附八十一年
   八月二十四日約定書立約定書人欄及對保簽章欄上所簽Ｄ○
   ○之姓名，核與證人Ｄ○○於九十一年九月二十七日、同年
   十月四日、同年十一月十三日檢察官訊問筆錄上所簽Ｄ○○
   之姓名（見九十一年度偵字第一八八八六號偵一卷第二三七
   頁、第二八九頁、同上偵二卷第五八頁），其筆法均相同，
   有該約定書影本及前開訊問筆錄附卷可供比對，參以神岡鄉
   農會承辦人員Ｉ○○於檢察官偵查時供稱：Ｄ○○是Ｘ○○
   載他來的，該約定書是Ｄ○○本人簽的等語（見九十一年度
   偵字第一八八八六號偵一卷第三二二頁），則證人Ｄ○○應
   有在八十一年八月二十四日約定書立約定書人欄、對保簽章
   欄上親自簽名，理應可知是要向神岡鄉農會貸款之用，亦見
   證人Ｄ○○確有應被告Ｘ○○之請求，同意擔任辰○○、卯
   ○○關聯戶向神岡鄉農會貸款之人頭借戶無疑。是被告Ｘ○
   ○供承玄○○、Ｄ○○確有同意擔任人頭借戶等情應屬實在
   。
(二)辰○○、卯○○關聯戶向神岡鄉農會貸款案（即如附表一所示
  ）之實際貸款對象為被告辰○○、卯○○政商人士，並非農會
  會員，前開貸款人均係人頭借戶，均為貸款目的始遷址並加入
  為農會會員，所貸得款項亦集中由被告卯○○運用，並非人頭
  借戶本身所需，農會承辦人員均知上情，而人頭借戶對貸款金
  額、所擔保土地、繳息情形均不知悉等情，此經神岡鄉農會承
  辦人員Ｌ○○、黃○○、Ｑ○○、Ｒ○○、Ｉ○○、Ｈ○○、
  Ｂ○○、宇○○、辛○○等人分別於台中縣調查站訊問、檢察
  官偵查時供承在卷，核與人頭借戶己○○、呂卿奇、林佳儀、
  陳金龍、王天助、林坤謀、陳勝義、陳金礎、林阿蘭、蔡照焄
  、陳林阿時、王陳淑暖、王建錐、陳麗秋、陳國貞、陳玉嬌、
  阮漢瑞、林陳阿閨、陳淑滿、吳文宏、賴文南、李建成、陳秀
  珠、陳志中、陳玫宏、林碧蓮、蔡琪榮、陳秋錦、張幸文、吳
  林阿粉、林江鎮、林阿香（即林玫伶）、劉基旺、林益輝、Ａ
  ○○、王永祿、林竹雄、許德意、王森雄、陳鉑秉（原名陳坤
  松）、許文溪、周欽鈺、陳連彩、陳國平、陳劉愛桃、林慶富
  、賴育贊、劉麗涓、林阿珠、吳家恩、廖振能、賴德湖、Ｖ○
  ○、天○○、戌○○、Ｓ○○、Ｏ○○、Ｕ○○、甲○○、Ｃ
  ○○、Ｔ○○、宙○○、亥○○、玄○○、Ｄ○○、丑○○、
  Ｘ○○、Ｆ○○、張欽澤、庚○○等人分別於台中縣調查站訊
  問、檢察官偵查時供述情節相符，並有各該貸款案之借款申請
  書、借據、存款印鑑卡、約定書、借保人徵信調查表（報告表
  ）、抵押權設定契約書、他項權利證明書、逾期放款催收情形
  等附卷可稽。又神岡鄉農會歷年對每一會員之擔保放款上限金
  額，七十九年度為九百萬元、八十年度為一千五百萬元、八十
  一年度為一千五佰萬元、八十二年度為二千萬元、八十三年度
  為二千萬元、八十四年度為二千五百萬元、八十五年度為二千
  五百萬元、八十六年度為三千萬元、八十七年度為三千萬元、
  八十八年度為三千五百萬元、八十九年度為五千五百萬元，此
  有神岡鄉農會通過上揭歷年對每一會員放款最高額度議決案附
  卷可參。而被告卯○○等人利用人頭借戶，雖個別借戶之貸款
  額度，未超過限額，但有集中供由被告卯○○使用之情形，實
  係變相超額貸放款，不符風險分散原則，實質上亦與農業信用
  部貸款案適用銀行法第三十三條之三第一項「就同一人或同一
  關係人之授信或其他交易得予限制」之意旨相悖，亦經被告丁
  ○○及神岡鄉農會承辦人員黃○○、Ｉ○○、辛○○、Ｒ○○
  、Ｂ○○等人分別於台中縣調查站訊問、檢察官偵查時供述在
  卷。足見被告卯○○等人向神岡鄉農會之貸款，係利用人頭借
  戶，藉「分散貸款，集中使用」之方式，規避貸款限額之規定
  ，變相超額貸款，不符風險分散原則，亦不符農會信用部貸款
  業務之目的。
(三)辰○○、卯○○關聯戶向神岡鄉農會貸款案（即如附表一所示
  ），人頭借戶多未前往農會對保，亦未作徵信授信之調查，其
  等借款申請書上借款用途欄、償還方法及還款來源欄內容所載
  不實，而農會承辦人員因知悉真實借戶係被告辰○○、卯○○
  ，故對人頭借戶未為確實之徵信授信調查，所製作放款徵信調
  查表（報告表）上人頭借戶每年個人收支情形欄及放款批覆書
  上借款用途欄、償還來源欄之內容所載均不實，前往現場查估
  所供擔保土地未由人頭借戶陪同前往，於貸款逾期轉入催收後
  ，亦未向人頭借戶催繳利息等情，此經神岡鄉農會承辦人員Ｑ
  ○○、Ｒ○○、Ｉ○○、Ｈ○○、Ｂ○○、辛○○等人分別於
  台中縣調查站訊問、檢察官偵查時供陳在卷，核與前開人頭借
  戶己○○等人分別於台中縣調查站訊問、檢察官偵查時供述情
  節相符，並有各該貸款案之借款申請書、放款徵信調查表（報
  告表）、放款批覆書等附卷可考。又如附表一所示貸款案，其
  中擔保物編號05578之1之001、01511之1之002、06264之7之00
  1、01978之8之001、05023之9之001、00051之9之001、00948
  之3之001等貸款案，其擔保品已遭其他行庫假扣押，竟仍准予
  辦理展期貸款，承辦人員顯未據實查核，亦經被告丁○○及承
  辦人員Ｒ○○於台中縣調查站訊問、檢察官偵查時供述在卷，
  並有各該放款批覆書、審核及准駁情形表等附卷可查；另其中
  擔保物號01894之6之001、00948之3之001、02101之7之001借
  戶天○○、陳金龍、陳秋錦分別於八十五年七月十九日、八十
  四年九月一日、八十五年十二月十三日遭列為拒絕往來，竟仍
  分別於八十九年四月二十九日、八十八年十二月二十三日、八
  十八年十二月二十三日准予展期借款，此有中央存保公司之金
  檢查核報告在卷可考。足見神岡鄉農會承辦人員即被告丁○○
  等人因受總幹事即被告Ｇ○○指示以配合貸放作業，違反農會
  規定，未為確實之徵信授信調查，並准予貸放，而有違背其等
  受託職務之情事。又如附表一所示貸得款項實際流向不明，其
  中有部分資金被告卯○○係用於投資大陸福州地區水上樂園、
  酒家、保齡球館等，已據被告卯○○自承在卷，另亦有一千一
  百萬元及三百六十萬元資金分別匯入被告辰○○在台中市第七
  信用合作社國光分社、華信銀行台中分行之帳戶，此有辰○○
  、卯○○關聯戶資金流向表附卷足參，可見被告辰○○尚非單
  純擔任連帶保證人無疑。
(四)辰○○、卯○○關聯戶向神岡鄉農會貸款案（即如附表一編號
  一至七十一號所示）於八十六年六月間起，已陸續因繳息不正
  常而列為逾期放款案件，同年九月十九日起多筆貸款案陸續轉
  入催收，此有中央存款保險公司八十六年度（檢查基準日八十
  六年九月十八日）、八十七年度（檢查基準日八十七年七月三
  十一日）對神岡鄉農會所估之金檢報告附卷可稽。渠等債信已
  然貶落，被告Ｇ○○及神岡鄉農會承辦人員均知之甚稔，惟辰
  ○○、卯○○關聯戶自八十六年十月間起仍再行申貸，承辦人
  員因受被告Ｇ○○指示，仍配合辦理貸放。其中「工商綜合區
  貸款案」供擔保之三十餘筆土地中，有十三筆土地曾向台中市
  第三信用合作社（現已改制為三信商業銀行）辦理貸款，且因
  無法繳息而被列為逾期放款案件，承辦人員經由土地登記謄本
  即可輕易得知有前順位抵押債權，竟未向三信商業銀行查詢信
  用狀況，又漠視擔保品不足之事實，竟仍准予辦理第二順位抵
  押權貸款，致其中人頭借戶賴育贊等人之八筆貸款案（即如附
  表一編號七九、九八、九九、一○五至一○九號所示），自核
  撥貸款日起，即未曾繳息（前開事實，已據被告卯○○、丁○
  ○及承辦人員黃○○分別於台中縣調查站訊問、檢察官偵查時
  供承在卷），使神岡鄉農會遭受鉅額損失。又如附表一所示貸
  款案金額共計十三億六千一百八十萬元，均已逾期並轉入催收
  案件，此有合作金庫銀行神岡分行九十一年十一月十三日合金
  神放字第○九一○○○○七七六號函附「神岡鄉農會辰○○、
  卯○○關聯戶貸款繳息不正常明細表」附卷可憑。而表列最後
  繳息日前繳息即已不正常，因前開貸款人均是人頭借戶，承辦
  人員知悉上情，均係向被告辰○○、卯○○催繳利息，經農會
  通知被告卯○○進行催繳程序後，被告卯○○會選擇性清償部
  分貸款案之利息，藉以沖銷帳面上之部分呆帳數據，故資金流
  向表內「繳息日」欄所登載之繳息日期，均非最終之正常繳息
  日，此經被告丁○○及承辦人員Ｈ○○等人分別於台中縣調查
  站訊問、檢察官偵查時供承在卷。亦見神岡鄉農會承辦人員即
  被告丁○○等人因受總幹事即被告Ｇ○○指示以配合貸放作業
  ，違反農會規定，明知已逾放仍貸以鉅款，且對所供擔保土地
  ，未詳實調查徵信及查估價值，而予高估並准予貸放，確有違
  背其等受託職務之情事。
(五)神岡鄉農會信用部辦理辰○○、卯○○關聯戶嚴重違反貸款規
  定，財政部先後於八十四年八月三日以臺財融字第八四七二六
  六八八號函示：暫停該會對Ｅ○○關聯戶之貸款；再於八十五
  年二月十六日以臺財融字第八五五○七五九五號函示：辦理擔
  保放款，擔保品之徵提以借款人本人或同戶家屬為限；八十八
  年十月十六日以臺財融字第八八七六四二一八號函示：限制對
  同一擔保品之放款不得重估增貸，限制辦理二○○○萬以上之
  放款應提理事會決議，並經出席理事三分之二以上通過；八十
  五年八月二十九日以臺財融字第八五五三五八八五號函示：限
  制不得對理監事、總幹事及各部門員工或對與理監事、總幹事
  、信用部主任或辦理授信職員有利害關係者辦理擔保放款，惟
  在上開受限制之人員原授信案件如在繳息正常，原授信條件不
  變之下准予展期，此有上揭財政部函令及中央存款保險公司八
  十五年至九十一年金檢資料附卷可參。被告Ｇ○○、丁○○及
  其他承辦人員竟違反上開限制神岡鄉農會對辰○○、卯○○關
  聯戶貸款之命令，仍陸續辦理並核准辰○○、卯○○關聯戶之
  貸款案，顯已違背其等受託之職務。
(六)人頭借戶己○○、周欽鈺、林阿珠、陳劉愛桃、廖明城、張欽
  澤等人之貸款案撥款後，當日或次日即有鉅額款項流入被告Ｇ
  ○○之帳戶及被告Ｇ○○所使用其妻庚○○之帳戶，計四千三
  百十三萬二千元（詳如附表二所示）。雖被告Ｇ○○辯稱：如
  附表二所列款項，尚非伊背信貸款予卯○○等人之報酬，亦即
  並非回扣款項，而係卯○○等人償還前欠借款云云；被告卯○
  ○供稱：伊所貸得款項雖曾轉入Ｇ○○、庚○○之帳戶，但係
  償還前所積欠庚○○之借款及投資款，尚非回扣款云云；被告
  庚○○亦供稱：如附表二所列款項，係辰○○、卯○○償還前
  所積欠伊之借款及投資款，並非回扣款云云。惟依被告庚○○
  於台中縣調查站訊問時供稱：如附表二所示，伊神岡鄉農會豐
  洲分部之帳戶均係Ｇ○○在使用，該等帳戶之資金支出收入均
  要問Ｇ○○才知道等語，並於檢察官偵查時供稱：如附表二所
  示，流入伊帳戶之款項，要問Ｇ○○才知道，該等帳戶均是Ｇ
  ○○在使用，伊與卯○○並無資金往來，而辰○○約於八十五
  年前後，曾持福昌紡織公司所簽發支票四張，面額分別為五千
  萬元、一千零幾萬元、三十萬元、四十萬元，到伊神岡鄉○○
  路八００巷五號住處向伊調現，伊後來把錢匯到辰○○所指定
  福昌紡織公司之帳戶，惟該款項到現在都還沒有償還，伊個人
  與辰○○等人往來的部分，辰○○等人沒有在貸款之後匯錢給
  伊等語（見九十一年度偵字第一五五０一號偵三卷第一六九頁
  、第一八三頁、第一八四頁、第一八七頁、第一八八頁、第一
  九０頁）；被告Ｇ○○於台中縣調查站訊問時亦供稱：如附表
  二所示庚○○之帳戶，均是由伊在使用，所流入庚○○帳戶之
  款項與庚○○無關，如附表二所列款項，是辰○○兄弟償還前
  所欠伊之借款及投資部分款項等語，並於檢察官偵查時供稱：
  如附表二所示庚○○之帳戶，均是由伊在使用，伊個人與辰○
  ○、卯○○以前有一起投資土地，如潭子鄉五福新城案及聚興
  段土地、神岡鄉福華天下案等，而庚○○於七十九年之後除一
  筆福昌紡織公司之外，與辰○○、卯○○無資金往來，亦即辰
  ○○約於八十六年間曾持股市大戶「美濃吳」要向其調現周轉
  之一張面額六千萬元支票，透過卯○○轉交給庚○○，並要求
  庚○○代為調集現金，庚○○同意後，匯款六千萬元予「美濃
  吳」，如附表二所列款項，是辰○○、卯○○償還前所欠伊之
  借款及投資款等語（見同上偵三卷第一五九頁、第二００至二
  ０三頁、第三五二頁）。可見如附表二所示被告庚○○在神岡
  鄉農會豐洲分部之帳戶均係Ｇ○○在使用，且被告庚○○與被
  告卯○○並無資金往來，僅被告辰○○或被告卯○○曾持前開
  支票向被告庚○○調現，迄今尚未償還等情。而被告卯○○於
  台中縣調查站訊問時供稱：伊與Ｇ○○、庚○○夫婦金錢往來
  僅有二筆，其中一筆係約於四、五年前，辰○○拿一張六千餘
  萬元之支票（發票人似為台北福昌公司吳姓股東）要伊調集現
  金，伊乃轉向庚○○周轉該筆款項，另外庚○○約於五年前，
  在神岡鄉從事建築業，伊參與一筆約一千餘萬元之合夥投資，
  如附表二所示核撥款項之轉帳事宜，均係受庚○○之要求等語
  ；並於檢察官偵查時供稱：伊早期有和庚○○生意往來，神岡
  鄉福華天下案，庚○○有叫伊出資一千餘萬元，另外伊也曾向
  庚○○調借六千餘萬元，而伊與Ｇ○○未曾合作過生意，亦無
  金錢往來，如附表二所示Ｇ○○、庚○○之帳戶，應該是庚○
  ○提供的等語（見九十一年度偵字第一八八八六號偵一卷第二
  九四頁、第三二九頁、九十一年度偵字第一五五０一號偵二卷
  第一八二頁、九十一年度偵字第一八八八六號偵二卷第三九頁
  ），核與被告庚○○、Ｇ○○前開供述尚有未合，若如附表二
  所示被告庚○○、Ｇ○○之帳戶係被告庚○○所提供，並係應
  被告庚○○之要求所匯入，何以被告庚○○竟均不知情，顯與
  常情有違，參以被告庚○○究如何將六千餘萬元交付被告辰○
  ○或被告卯○○，並未舉證以實其說，已有疑問，是被告Ｇ○
  ○於本院前開所辯及被告卯○○、庚○○於本院前開所述，無
  非事後卸責與迴護之詞，均不足採，益徵如附表二所示流入被
  告Ｇ○○帳戶及被告Ｇ○○所使用其妻庚○○帳戶之款項，應
  非被告卯○○償還前所積欠被告Ｇ○○或被告庚○○之借款及
  投資款，而係被告Ｇ○○配合辦理貸款後之回扣款無訛。
(七)中央存款保險公司於檢查基準日九十一年六月三十日對神岡鄉
  農會金融檢查報告認1.該農會信用部存款總餘額三、九九二、
  五五○千元，較九十年十二月三十一日之四、四○八、五八二
  千元減少四一六、○三二千元或九‧四％；放款總餘額三、四
  四九、九二三千元，較九十年十二月三十一日之三、五九七、
  九一○千元，減少一四七、九八七千元或四‧一％；逾期放款
  一、八九四、二二九千元，逾放比五十四‧九％，較上次檢查
  九十年十月三十一日之一、七三八、二八六千元或四十八‧六
  ％增加一五五、九四三千元或提高六‧三個百分點，由於該信
  用部淨值已呈負數，存保公司為配合行政院金融重建基金之處
  理機制，已於九十一年七月十二日派員進駐代行該信用部職權
  ，並於九十一年七月二十六日移交予合庫掛牌營運。2.本次檢
  查缺失(1)違反850216臺財融字第八五五○七五九五號函、8508
  29臺財融字第八五五三五八八五號函及900108台財融字第八四
  七八八六二○號函。(2)違反財政部8412 01台財融字第八四七
  八八六二○號函。(3)總幹事Ｇ○○於核定與其有利害關係者放
  款案件，未予迴避。(4)未依該農會自訂之「放款審議小組設置
  辦法」規定，將一定金額以上之放款，提送放審小組審議；部
  分案件相關審查會議紀錄未能提供本公司檢查。(5)大額關聯戶
  授戶，有資金流向總幹事、信用部主任及員工情事，渠等與借
  戶間資金往來密切。(6)大額關聯戶有分散借款，集中使用之情
  事，風險過度集中，核貸前未審慎辦理徵信、鑑估作業，嚴重
  危害經營安全。(7)對擔保品已遭他人假扣押之借戶，仍予辦理
  展期。(8)有擔保品鑑價超逾買賣契約價，及核貸金額超逾鑑估
  放款總值情事。(9)有不當提高法拍底價及延宕訴追程序情事。
  (10)承受擔保品未於四年內處分完畢違反銀行法七十六條規定。
  又主要缺失：一林阿珠案擔保品提供人陳林阿時，與借戶非同
  戶家屬，核與財政部850216台財融字第八五五○七五九五號函
  規定不符。四總幹事Ｇ○○於審查及核定與其利害關係者放款
  案件，未予迴避，並移請上一層級核定，如其弟陳清隆案、其
  妻庚○○案。五對一定金額以上案件，未依自訂之「放款審議
  小組設置辦法」規定，提送放審小組審議如庚○○；有未能提
  供「放款審議小組及輔導小組審議紀錄供本公司檢查者，如林
  阿珠案。六大額關聯戶授信，有資金流向總幹事侑其妻、信用
  部主任及員工情事，渠等與借戶間資金往來密切，如林阿珠等
  二三戶、陳金礎等九戶，核有欠妥。七大額關聯戶有分散借款
  ，集中使用之情事，風險過度集中，核貸前未審慎辦理徵信、
  鑑估作業或由各級人員逐級作專業分析判斷，嚴重危害經營安
  全，如林阿珠二三戶、辰○○及卯○○關聯戶，核有欠妥。八
  對擔保品己遭他人假扣押之借戶，有仍予辦理展期者，如Ａ○
  ○等五戶，陳國貞等三戶、林碧蓮等二戶，嚴重影響債權確保
  ，核有欠妥。九林阿珠等二三戶擔保品依該信用部之不動產調
  查表所鑑估放款總值（係按土地公告現值之六‧五倍鑑估）扣
  除首順位抵押權設定金額，可貸放款值僅四一四、四六三千元
  ，惟核貸總額五九七、五○○千元，撥貸金額五○二、八○○
  千元，均超過逾上開可貸放總值，惟均以擔保放款承作，核貸
  有欠妥適。再個案缺失：（案名）：林阿珠等二三戶金額五○
  二、八○○千元。(一)案情摘要：係以臺中市○○區○○段土地
  為共同擔保，八十八年一月至八十九年八月間貸放，核貸金額
  共計五九七、五○○千元，於八十九年三月至九十年一月利息
  滯繳，已分別於九十一年一月至九十一年三月轉列催收款項，
  可能遭受損失金額為二五一、四○○千元。(二)缺失事項：1.該
  等大額關聯戶有分散借款，集中使用之情事，風險過度集中，
  核貸前未審慎辦理徵信、鑑估作業，嚴重危害經營安全。2.所
  提供之擔保品為遠東工商綜合專用區預定地，尚處規劃階段，
  徵信時未評估開發案主要負責人（開發案申請人：林振泳、林
  余秀鑾、陳林阿時等人）財力是否堪承擔長規劃、申請、及開
  發等資金需求，且末在取得開發許可及建造執照後依工程進度
  撥款，徵信及撥貸作業有欠妥當。3.各戶放款批覆書借款用途
  、償還來源及經營狀大多未填，僅寫「該地經內政部核准，編
  為工商綜合專用區，其發展性及價值性甚高，依總幹事批示，
  為確保本會債權准予更換擔保品」等字眼；另於陳劉愛桃、陳
  金礎及林竹雄之放款卷宗內夾有總幹事Ｇ○○對放款承作之批
  示，未由徵信、審核人員逐級作專業分析判斷。4.貸款金額逾
  五○○○千元以上之案件，依該信用部之「放款審查小組設置
  辦法」之規定，應送放款審查小組，惟皆未能提供放款審查小
  組之會議紀錄備，核有欠妥。5.本案擔保品依信用部之不動產
  調查表所鑑估放總值為六八○四六三千元（係按土地公告現值
  之六‧五倍鑑估）扣除首順位抵押權設定金額二六六、○○○
  千元（三信商業銀行股份公司），可貸放款值僅四一四、四六
  三千元，惟各戶核貸總額五九七、五○○千元，撥貸金額五○
  二、八○○千元，均超過逾上開可貸放總值，惟均以擔保放款
  承作，核貸有欠妥適。6.擔保品提供人陳林阿時非各借戶之同
  戶家屬，核與財政部850216台財融字第八五五○七五九五號函
  「‧‧辦理擔保放款，擔保品之徵提以借款人本人或同戶家屬
  為限」之規定不符。7.借款資金有流向信用部主任丁○○、總
  幹事Ｇ○○及其妻庚○○等人帳戶，金融機構負責人與借戶有
  資金往來，核有欠妥。此有金融檢查報告影本附卷可憑。益徵
  被告Ｇ○○、丁○○及其他承辦人員確有違背職務之情事。
(八)1.依神岡鄉農會秘書Ｌ○○於九十一年八月二十日台中縣調查
  站訊問時供稱：「（問：辰○○關聯戶貸款案係由何人前來神
  岡鄉農會接洽商談？）大部分是由辰○○前來農會找總幹事Ｇ
  ○○洽談的，前述貸款案都是經由總幹事Ｇ○○之同意，始交
  由信用部辦理放貸程序。」（見九十一年度偵字第一五五０一
  號偵一卷第二０七頁）。2.被告丁○○於九十一年九月二日台
  中縣調查站訊問時供稱：「（問：既然辰○○有償債能力不足
  及債信貶落等事實，為何神岡鄉農會竟罔顧事實，仍於八十九
  年間准許辰○○以工商綜合區土地向神岡鄉農會陸續辦理三十
  餘筆貸款案？）由於辰○○前次貸款已有逾期放款情事，當時
  我對該三十餘筆貸款案，曾表示反對意思，但是總幹事Ｇ○○
  仍同意該等貸款案，並交由信用部辦理的。」、「（問：工商
  綜合區十三筆土地在向神岡鄉農會辦理抵押貸款案前，該十三
  筆土地有無已經在其他行庫辦理設定抵押貸款？）答：有的，
  在向神岡鄉農會辦理抵押貸款案前，業已在台中市第三信用合
  作社（現已改制為銀行）辦理設定二億六千六百萬元貸款案。
  」、「（問：在轉向神岡鄉農會辦理貸款前，工商綜合區十三
  筆土地在台中市第三信用合作社（現已改制為銀行）之貸款案
  ，均已被列為逾期放款案件，何以神岡鄉農會又核准相同的土
  地擔保品辦理第二順位的抵押貸款？）是總幹事Ｇ○○與辰○
  ○、卯○○兄弟商定後交辦的，我只是遵照總幹事之交辦事項
  而指示所屬主辦人員進行放貸作業。」、『（問：既然「辰○
  ○、卯○○關聯戶貸款案」放款作業不符「風險分散」之原則
  ，你身為農會信用部主任，為何沒有依職責向農會反映制止該
  等貸款案之通過？）我曾向總幹事Ｇ○○表示反對意思，但因
  為貸款案是Ｇ○○堅持同意並交付辦理的，所以我也沒有辦法
  制止。』、「（問：何以Ｇ○○堅持要以辰○○、卯○○關聯
  戶方式貸款給辰○○及卯○○？）答：辰○○有提出中華及統
  一不動產鑑價中心所提供之鑑價報告書，鑑價書中稱該十三筆
  土地約有二十餘億元及三十億元之價值，Ｇ○○認為不至於影
  響農會債權，我有將辰○○與卯○○債信貶落之事實向Ｇ○○
  做分析，但Ｇ○○堅持要放貸，我也沒有辦法制止。」（見九
  十一年度偵字第一五五０一號偵二卷第一０七至一一一頁）；
  於九十一年九月十六日檢察官偵查時供稱：「（問：（提示農
  會信用部漁會信用部適用銀行法第三十三條之三第一項對同一
  人或同一關係人之授信限額第二條規定農會信用部對每一會員
  及同戶家屬放款總額不得超過農會信用部前一年度決算淨值百
  分之二十五.. 之規定）是不是有此規定？你辦理上揭借戶有
  無違規？）是。我認為我承辦上揭案件有違反上揭規定，當時
  有跟總幹事Ｇ○○將整個案件之利害關係口頭報告過，總幹事
  Ｇ○○通常會以下條子方式指示准貸。（庭呈辰○○、卯○○
  於神岡鄉農會貸款案之工商綜合區之總幹事特別指示簽呈）」
  、「（問：提示（70）台財融字第18668號函要旨：金融機構
  應切實追蹤查核借款資金之流向、台財融字第832298654號函
  要旨：農會信用部辦理農地擔保放款應確實做好徵信調查工作
  、台財融字第83311030號函要旨：金融機構辦理授信業務應注
  意綜合評估授信戶與其有關聯企業暨相關自然人等之財務、營
  運狀況以防冒貸案件）你承辦上揭借戶案件有無按規定辦理？
  為何所借資金多為卯○○、辰○○在運用？）這主要為徵信與
  授信之工作。因為上揭規定總幹事Ｇ○○也知道，且神岡鄉農
  會總幹事Ｇ○○執意要貸放，所以無法依規定辦理。」、「（
  問：上揭案件是何人前來神岡鄉農會接洽？）大部分是卯○○
  ，辰○○來的次數較少，卯○○來時找總幹事談，總幹事不在
  則至我辦公室談催繳利息事項。辰○○都直接找總幹事Ｇ○○
  ，我大部分不在場，我在場辰○○與總幹事Ｇ○○談上揭貸款
  事宜，從七十九年間起即洽談上揭貸放事宜。」、「（問：辰
  ○○、卯○○於八十年初於貴農會之貸款案有償債能力不足之
  事實，為何神岡鄉農會竟罔顧事實，仍於八十九年間准許辰○
  ○、卯○○以工商綜合區土地向神岡鄉農會陸續辦理三十餘筆
  貸款案？）由於辰○○前次貸款已有逾期放款情事，當時我對
  該三十餘筆貸款案，曾表示反對意思，但是總幹事Ｇ○○仍同
  意該等貸款案，並以下條子方式交給信用部辦理的。」、「（
  問：在轉向神岡鄉農會辦理貸款前，工商綜合區十三筆土地在
  台中市第三信用合作社（現已改制為銀行）之貸款案，均已被
  列為逾期放款案件，何以神岡鄉農會又會核准相同的土地擔保
  品辦理第二順位的抵押貸款？）是總幹事Ｇ○○與辰○○、卯
  ○○兄弟商定後，以下條子方式交辦的，我只是遵照總幹事之
  交辦事項而指示所屬主辦人員進行放貸作業，我跟承辦人員皆
  反對此貸放案件。」、「（問：（提示中央存款保險公司於九
  十年十月三十一日對神岡鄉農會金融檢查資料）財政部對神岡
  鄉農會信用部放款業務之限制函令如下：84 0803台財融字第
  八四七二六六八八號函示、850216台財融字第八五五０七五九
  五號函示、881016台財融字第八八七六四二一八號函示，是不
  是有這些規定？為何上揭案件沒有按規定辦理？）有。之前有
  貸款的就繼續辦展期，八十九年辦理工商綜合區之貸款完全沒
  有按規定辦理，因為總幹事Ｇ○○執意要貸放。」（見九十一
  年度偵字第一五五０一號偵三卷第九七至一００頁）；於九十
  一年九月二十三日檢察官偵查時供稱：『（問：在辦理這些案
  子中，你們當中有沒有人加註不同意見？）我曾在八十九年間
  的工商綜合區己○○貸款案申請書上加註：「本件不宜再增貸
  」等語，後來總幹事就直接下條子說要貸放；在陳志中為申請
  人的案子上註：「未繳息，另有借款五百萬元，提供人死亡，
  均未辦理變更，呈請核示」，我這註語即表示不宜貸放的意思
  。總幹事所下的條子是就全部辰○○等關聯戶貸款案所作，不
  是針對個別個案指示。』（見九十一年度偵字第一八八八六號
  偵一卷第一七至一八頁）。3.神岡鄉農會承辦人員Ｑ○○於九
  十一年八月二十日台中縣調查站訊問時供稱：「神岡鄉農會並
  未規定職員不得擔任借款人，當時林樹旺擔任人頭之貸款案，
  農會總幹事Ｇ○○與辰○○、卯○○兄弟早已商定並交辦，因
  此我遵照總幹事之交辦辦理未依職權反映異議。」、「我確實
  未對該些借款人進行徵信及授信調查，因該些貸款案總幹事Ｇ
  ○○與辰○○、卯○○兄弟早已商定並交辦，當時辰○○又擔
  任台中縣議會議長經濟能力良好，因此辰○○、卯○○以前述
  借款人為人頭向本會貸款，我未對借款人進行徵信及授信調查
  ，我在製作不動產調查估價報告表、放款徵信調查表有問題時
  都直接詢問卯○○後逕行製作。」、「80.6.8之六筆貸款案，
  我查估其每平方公尺之市價均為三千七百元。80.6. 19之三筆
  貸款案，我查估其每平方公尺之市價則均為八千三百元。」、
  「（問：前述九筆貸款案土地擔保品均完全相同，查估之日期
  僅相隔11日，何以每平方公尺之市價竟然由先前之三千七百元
  高漲至八千三百元（查估之標準何在）？）前述九筆貸款案均
  由總幹事Ｇ○○交辦貸款總額，我則依據渠交辦查估擔保品之
  市價，務必使估價總額接近總幹事交辦之貸款總額。」（見九
  十一年度偵字第一五五０一號偵一卷第二一五至二一六頁、二
  二一至二二二頁）；於九十一年八月二十日檢察官偵查時供稱
  ：「（問：你稱總幹事按正常程序辦理你承辦這些案子，為何
  該六筆貸款擔保品原查估金額每平方公尺均為三千七百元，數
  日後即改估為八千三百元？）那是總幹事Ｇ○○指示，其他我
  承辦之案子總幹事也有指示我按客戶所提出之申請金額估價。
  」（見九十一年度偵字第一五五０一號偵一卷第二五一頁）。
  4.神岡鄉農會承辦人員Ｉ○○於九十一年九月二日台中縣調查
  站訊問時供稱：「前述各筆貸款案（即所承辦之貸款案）都是
  總幹事Ｇ○○與辰○○、卯○○兄弟商定後並交辦的，我只是
  信用部的承辦人，因此不便表示意見，完全遵照總幹事之交辦
  事項進行放貸作業。」（見九十一年度偵字第一五五０一號偵
  二卷第一二０頁）；於九十一年九月二十三日檢察官偵查時供
  稱：「（問：在辦理這些案子中，你們當中有沒有人加註不同
  意見？）我有標示多位借款人用同一筆土地貸款，及標明借款
  人前次繳息情形。」（見九十一年度偵字第一八八八六號偵一
  卷第一七至一八頁）。5.神岡鄉農會承辦人員宇○○於九十一
  年九月二十三日檢察官偵查時供稱：『（問：在辦理這些案子
  中，你們當中有沒有人加註不同意見？）我只有承辦陳志中那
  件放款案，在上面有加註意見：「該員無會員資格，且貸款三
  千萬需經理事會通過等語」。其他的我只是辦理債務人變更，
  沒有辦理撥款。』（見九十一年度偵字第一八八八六號偵一卷
  第一七至一八頁）。6.神岡鄉農會承辦人員Ｂ○○於九十一年
  九月三日台中縣調查站訊問時供稱：「（問：經查前述各筆貸
  款案，其徵信調查均不實在，你負責授信業務，又知悉彼等貸
  款戶都是「人頭」，你為何沒有將不法之事實依職務而登載於
  借款資料內？）前述各筆貸款案都是總幹事Ｇ○○與辰○○、
  卯○○兄弟商定後並交辦的，我只是信用部的承辦人，且曾於
  呂卿奇之借款申請書「主辦人意見」欄中簽註：「財產提供人
  另有抵押品拍賣不足額之保證責任未清」及己○○之借款申請
  書「主辦人意見」欄中簽註：「本件公告每平方公尺僅九百元
  正，現以每平方公尺七千二百元正估價偏高」等意見，但均不
  為總幹事Ｇ○○所採納，總幹事Ｇ○○且於己○○之借款申請
  書「總幹事核示」欄中批示：「近市價估價並無不合，同意辦
  理設定一千八百萬元，實貸一千五百萬元整」等語，我完全遵
  照總幹事之交辦事項進行放貸作業。」、「（問：據你前稱總
  幹事Ｇ○○於己○○之借款申請書「總幹事核示」欄中批示：
  「近市價估價並無不合，同意辦理設定一千八百萬元，實貸一
  千五百萬元整」等語，以你承辦本件己○○貸款案時，本宗貸
  款案之龍井新庄子段三七七之一、三八三之一、三八一等地號
  土地之市價情形為何？）龍井新庄子段三七七之一、三八三之
  一、三八一等地號土地均屬旱田，且位置偏遠，每坪地價卻高
  達二萬二千元，實在有高估情形，所以我才在己○○之借款申
  請書「主辦人意見」欄中簽註前揭意見。」（見九十一年度偵
  字第一五五０一號偵二卷第一五三至一五四頁）。7.神岡鄉農
  會承辦人員辛○○於九十一年九月十六日檢察官偵查時供稱：
  「（問：提示（70）台財融字第18668號函要旨：金融機構應
  切實追蹤查核借款資金之流向、台財融字第832298654號函要
  旨：農會信用部辦理農地擔保放款應確實做好徵信調查工作、
  台財融字第83311030號函要旨：金融機構辦理授信業務應注意
  綜合評估授信戶與其有關聯企業暨相關自然人等之財務、營運
  狀況以防冒貸案件）神岡鄉農會對上揭借戶有無按規定辦理？
  為何所借資金多為卯○○、辰○○在運用？）我不清楚。多少
  知悉一些，但這些案件是總幹事Ｇ○○執意要貸放的。」、「
  （問：你辦理上揭案件，神岡鄉農會總幹事Ｇ○○及上級長官
  如何督導與指示？）總幹事Ｇ○○電話指示要我蓋主辦人之章
  ，並辦理撥款，實際上整個正常授信作業我並未參與。」（見
  九十一年度偵字第一五五０一號偵三卷第六八至六九頁）。並
  有被告Ｇ○○於八十七年九月八日、八十七年十二月八日、八
  十八年一月十八日所寫工作指示各一份附卷足憑。可知如附表
  一所示貸款案確係被告辰○○、卯○○與被告Ｇ○○事先商妥
  貸款金額等細節，再由被告Ｇ○○以口頭或書面指示被告丁○
  ○等承辦人員配合辦理，而被告丁○○等承辦人員明知貸款人
  均係人頭借戶，並未對人頭借戶確實之徵信授信調查，亦未對
  所供擔保土地詳實調查徵信及查估價值而予高估，雖或有加註
  意見，但為曲從長官（此指總幹事Ｇ○○）或迫於無奈，仍准
  予貸放，而有違背其等受託職務之情事；況衡之常情，若被告
  辰○○、卯○○未與被告Ｇ○○事先商妥貸款金額等細節，被
  告Ｇ○○應無以口頭或書面指示被告丁○○等承辦人員配合辦
  理之必要，且被告丁○○等承辦人員亦無上開違反農會規定，
  而為違背其等受託職務之理。顯見被告辰○○、卯○○與被告
  Ｇ○○、丁○○等承辦人員係基於共同概括之犯意聯絡甚明。
  至於1.證人即神岡鄉農會承辦人員Ｑ○○於本院審理行交互詰
  問時證稱：伊負責放款估價，經辦本件貸款案均依照農會規定
  辦理，並未有何超估情事，在伊承辦過程中，辰○○未曾找過
  伊談論有關貸款案等語；2.證人即神岡鄉農會承辦人員Ｉ○○
  於本院審理行交互詰問時證稱：伊負責對保及放款業務，經辦
  本件貸款案均依照農會規定辦理，在伊承辦過程中，Ｇ○○未
  曾指示伊違反農會規定辦理，亦未與辰○○有何接觸等語；3.
  證人即神岡鄉農會承辦人員Ｂ○○於本院審理行交互詰問時證
  稱：伊負責對保及放款業務，經辦本件貸款案均依照農會規定
  辦理，在伊承辦過程中，Ｇ○○未曾指示伊違反農會規定辦理
  ，亦未與辰○○有何接觸等語；4.證人即神岡鄉農會承辦人員
  宇○○於本院審理行交互詰問時證稱：伊在本件貸款案是承辦
  展期業務，均依照農會規定辦理，在伊承辦過程中，Ｇ○○未
  曾指示伊違反農會規定辦理，亦未與辰○○有何接觸等語。核
  與其等於前開台中縣調查站訊問、檢察官偵查時供述未合，無
  非迴護被告辰○○、卯○○、Ｇ○○之詞，均不足採。又被告
  庚○○、Ｘ○○、丑○○既同意擔任辰○○、卯○○關聯戶向
  神岡鄉農會貸款案之人頭借戶，被告Ｘ○○、Ｅ○○、丑○○
  並依被告卯○○指示另覓人頭借戶或為人頭借戶辦理遷址至神
  岡鄉，加入為農會會員及陪同人頭借戶或以人頭借戶名義向神
  岡鄉農會辦理貸款相關事宜，又其等對前開貸款案之貸款人均
  係人頭借戶、人頭借戶借款申請書內容記載不實、農會承辦人
  員對人頭借戶未為確實徵信授信調查、人頭借戶申貸金額均准
  予核貸等違反農會規定，均非不知情，參以被告辰○○、卯○
  ○、Ｇ○○、丁○○等人有前述背信犯行，足見被告庚○○、
  Ｘ○○、丑○○、Ｅ○○應有基於幫助或概括幫助背信之犯意
  無疑。
  綜上所述，被告辰○○、卯○○、Ｇ○○、丁○○、庚○○、
  Ｘ○○、Ｅ○○、丑○○所辯，無非事後卸責之詞，均不足採
  ，事證明確，其等此部分犯行均堪認定。
三、辰○○、卯○○關聯戶向大里市農會超貸背信部分：
    訊之被告辰○○固不否認卯○○以前開親友充當人頭借戶向
    大里市農會貸款，並擔任連帶保證人，然矢口否認有何背信
    等犯行，辯稱：伊與寅○○係舊識，因寅○○向伊表示大里
    市農會存款很多，資金很充裕，希望伊能介紹客戶到農會貸
    款，伊乃介紹卯○○與寅○○認識，並由卯○○向大里市農
    會貸款，此後伊即未再與寅○○商議有關貸款事宜，而伊係
    應卯○○之要求，並認卯○○所提供擔保之土地確有相當價
    值，始同意單純擔任連帶保證人，且所貸得款項均是卯○○
    在使用，故伊對卯○○所提供擔保土地大里市農會承辦人員
    如何估價、核貸、有否借新還舊、豐原市農會有否逾期放款
    債權、土地有否過戶買賣及財政部之金檢報告書等均不知情
    ，亦對相關農會貸款資格、限制或風險管理等相關規定毫無
    所知，實未有背信等情云云。被告卯○○固坦承以前開親友
    充當人頭借戶向大里市農會貸款及有借新還舊等情，然矢口
    否認有何背信等犯行，辯稱：伊是透過辰○○介紹與大里市
    農會總幹事寅○○認識，而向大里市農會申辦各筆貸款，再
    由伊或Ｅ○○為人頭借戶辦理遷址入會及貸款相關事宜，對
    保時亦由伊或Ｅ○○陪同人頭借戶至大里市農會，所貸得款
    項由伊調度運用，且伊確實提供相當價值土地以供擔保借款
    ，並依規定辦理，未曾與寅○○共同商議有關貸款事宜，故
    所供擔保土地是否有超估或不合農會規定等情，伊均不知悉
    。又張中智前開十九筆土地，是先於八十年十一月四日以每
    坪一萬五千五百元價格出售予張再全之母親張莊金月及午○
    ○二人，並登記在張再全名下，然後該二人再以每坪二萬五
    千元價格出售予伊，由伊以午○○之父林敏基名義辦理登記
    。另伊係以信託登記方式，將前開土地移轉登記予陳國平、
    陳安河、陳志欣三人，並非假買賣，實未有背信等情云云。
    被告寅○○矢口否認有何背信犯行，辯稱：伊與辰○○係屬
    舊識，前於雙方閒聊時，辰○○提及其親友有意投資房地產
    ，希望大里市農會受理放貸。伊基於人情之常，乃告知大里
    市農會承辦人員在符合法令規定之前提下辦理相關借貸案件
    ，除此之外伊從未與辰○○討論任何貸款案之條件、對象、
    貸款用途細節。依照大里市農會分層負責職權劃分規定，伊
    對於各項貸款授信案件之處理流程，係由承辦人員擬據意見
    後，交由部門主管等各級人員審核後層轉交由伊批示。前開
    貸款案之各項貸款條件，其相關徵信、審核作業一切合法正
    常，伊基於信賴所屬之立場當然沒有理由不同意，伊亦絕對
    未曾就特定貸款案件，對相關承辦人員做出任何違法的指示
    。又前開貸款案，其借款人均係依照大里市農會規定取得農
    會會員資格之後，再依相關作業規定貸款申請，伊根本不可
    能在借款人取得會員資格以前，就與辰○○洽商貸款細節，
    更不可能知悉辰○○所介紹之借款人實係他人之人頭，實未
    違反「分散貸款，集中使用」，不符風險管理原則之情事，
    且據卷內資料，前開貸款案，大里市農會相關鑑價查估、徵
    信、對保、審核等部門人員均依規定辦理至現場堪估、對保
    等作業，伊身為總幹事僅就書面資料記載加以核批，更不可
    能明知該借款人為人頭戶，而仍同意其等辦理貸款之可能。
    如附表三編號一至二十二號所示土地，戊○○估價每平方公
    尺一萬五千元並未超過市價，且伊從未指示戊○○超估。另
    Ａ○○於八十三年十月二十八日以如附表三編號二十三至三
    十號所示土地向大里市農會辦理貸款時，因當時大里市農會
    尚未加入聯合徵信中心，且Ａ○○當時票信並無問題，因此
    大里市農會確實不知上述土地前於豐原市農會借款逾期之問
    題，伊亦無從知悉，實無背信云云。被告Ｘ○○固坦承因卯
    ○○要求同意充當人頭借戶，向大里市農會貸款，然矢口否
    認有何幫助背信犯行，辯稱：伊只是單純擔任借款人，對於
    農會承辦人員就卯○○所供擔保土地如何估價、核貸之過程
    ，伊均未參與，並無幫助背信之犯意云云。被告Ｅ○○固坦
    承依卯○○指示為Ａ○○等人頭借戶辦理遷址至大里市，加
    入為農會會員，並陪同Ａ○○、陳淑惠、陳志欣、陳安河等
    人前往農會辦理貸款相關事宜，然矢口否認有何幫助背信犯
    行，辯稱：伊只是單純依卯○○指示為之，對於農會承辦人
    員就卯○○所供擔保土地如何估價、核貸之過程，伊均未參
    與，並無幫助背信之犯意云云。惟查：
(一)按農會信用部不得對非會員辦理放款，農會信用部辦理會員及
  其同戶家屬放款，其用途以農業產銷、本身事業上必要資金或
  生活上正當需要者為限，修正前農會信用部業務管理辦法第十
  條（現行辦法第七條）定有明文。辰○○、卯○○關聯戶向大
  里市農會貸款案（即如附表三所示）之實際貸款對象為被告辰
  ○○、卯○○政商人士，並非農會會員，前開貸款人均係人頭
  借戶，均為貸款目的始遷址並加入為農會會員，所貸得款項亦
  集中由被告卯○○運用，並非人頭借戶本身所需，農會承辦人
  員均知上情，而人頭借戶對貸款筆數及金額、所擔保土地、繳
  息情形均不知悉等情，此經大里市農會承辦人員地○○、Ｊ○
  ○、丙○○、癸○○等人分別於台中縣調查站訊問、檢察官偵
  查時供承在卷，核與人頭借戶林阿珠、蔡照焄、蔡石定、Ｘ○
  ○、陳淑惠、Ａ○○、陳國平、陳志欣等人分別於台中縣調查
  站訊問、檢察官偵查時供述情節相符，並有各該貸款案之借款
  申請書、貸款人個人信用調查表、放款批覆書、抵押權設定契
  約書、他項權利證明書等附卷可稽。又鑑於部份農會信用部辦
  理會員鉅額放款，雖未超過各該農會會員（代表）大會之決議
  限額，但間有分開借貸，集中使用情事，有變相超額貸放之嫌
  ，亦不符風險分散之原則，前臺灣省政府財政廳爰於六十二年
  十二月十八日以財二字第○九一二三一號函各縣市政府轉知各
  農會遵照辦理在案，並有財政部九十年五月十一日台財融（三
  ）第九○七三九三二四號函足資佐證（參卷附八十九年上訴字
  第三九五九號判決要旨）。大里市農會歷年對每一會員之擔保
  放款上限金額，八十一年度為七千二百萬元、八十三年度一億
  一千萬元、八十四年度一億四千萬元、八十五年度一億八千萬
  元、八十六年度二億五千萬元，亦有大里市農會會員大會通過
  上揭歷年對每一會員放款最高額度議決案附卷可參。而被告卯
  ○○等人利用人頭借戶，雖個別借戶之貸款額度，未超過限額
  ，但有集中供由被告卯○○使用之情形，實係變相超額貸放款
  ，不符風險分散原則。足見被告卯○○等人向大里市農會之貸
  款，係利用人頭借戶，藉「分散貸款，集中使用」之方式，規
  避貸款限額之規定，變相超額貸款，不符風險分散原則，亦不
  符農會信用部貸款業務之目的。
(二)辰○○、卯○○關聯戶向大里市農會貸款案（即如附表三所示
  ），人頭借戶多未作徵信授信之調查，其等借款申請書上借款
  用途欄、還款財源及辦法欄內容所載不實（即「購地」、「事
  業收入」等），而農會承辦人員因知悉真實借戶係被告辰○○
  、卯○○，故對人頭借戶之償債能力、債信、工作現況等未為
  確實之徵信授信調查，於貸款逾期轉入催收後，亦未向人頭借
  戶催繳利息等情，此經大里市農會承辦人員Ｊ○○於台中縣調
  查站訊問時供陳在卷，核與前開人頭借戶林阿珠等人分別於台
  中縣調查站訊問、檢察官偵查時供述情節相符，並有各該貸款
  案之借款申請書、貸款人個人信用調查表、放款批覆書等附卷
  可考。又如附表四之五所示貸款案，其中擔保物號11 916等借
  款人陳志欣，借款金額計六千二百萬元，八十五年十一月三十
  日其個人信用調查表所示年收入為三百二十八萬元，並無法支
  付貸款本息；擔保物號11918等借款人陳安河，借款金額計一
  億三千五百八十萬元，八十五年十一月三十日其個人信用調查
  表所示年收入為三百六十三萬元，亦無法支付貸款本息，而陳
  安河業已於八十五年十月十八日遭列為拒絕往來戶，債信已然
  不佳；擔保物號11921等借款人陳國平，借款金額計一億三千
  五百萬元，八十五年十一月三十日其個人信用調查表所示年收
  入為一百七十萬元，亦無法支付貸款本息，竟均仍於同年十一
  月三十日予以核貸，此有借款申請書、放款批覆書、個人信用
  調查表、不動產調查報告書、財團法人金融聯合徵信中心查詢
  信用資料附卷可參。足見被告寅○○及相關承辦人員，違反農
  會規定，未為確實之徵信授信調查及審核，仍准予貸放，而有
  違背其等受託職務之情事。
(三)如附表三編號一至十九號所示土地，原係張淑暖購買登記在其
  父張中智名下，再於七十九年十二月間，以張淑暖、陳義敬及
  張永昌名義向大里市農會貸款，每平方公尺估價四千八百五十
  元（每坪以三．三○五八平方公尺計，約一萬六千零三十三元
  ），嗣於八十年十一月四日，被告卯○○以張再全名義與張中
  智等人訂立買賣契約，以每坪一萬五千五百元購得上開土地，
  並登記在林敏基名下，此經證人張永昌、陳義敬在檢察官偵查
  時證述在卷（見九十一年度偵字第一五五０一號偵二卷第二七
  七至二七九頁），亦為被告卯○○於檢察官偵查時所不否認（
  見九十一年度偵字第一八八八六號偵一卷第二０三頁），復有
  八十年十一月四日承買人張再全、出賣人張中智、楊天振、楊
  文綺（介紹人楊天生、卯○○）之不動產買賣契約書影本一份
  、土地登記謄本影本三份（即大肚鄉○○○段井子頭小段一之
  二一地號登記順序為張中智、楊天振、林敏基，同小段一之十
  九、一之十四地號登記順序均為張中智、林敏基）附卷可憑。
  而大里市農會承辦人員戊○○於八十一年二月間辦理以上開土
  地供擔保之貸款案，竟估價每平方公尺一萬五千元（每坪約四
  萬九千五百八十七元），高達買賣成交價三倍以上，且為公告
  現值之十七倍、二十一倍、三十七倍；且前開貸款案供擔保土
  地鄰近之臺中縣大肚鄉○○○段井子頭小段一之十地號土地，
  於八十六年十月二十四日買賣之成交價每坪二萬七千八百元等
  情，業據證人林茂德、洪金花於檢察官偵查時證述在卷，可知
  前開貸款案供擔保土地每平方公尺估價先後為一萬零五百元至
  一萬五千元不等（每坪價格約三萬四千零二十元至四萬八千六
  百元不等）均顯逾市價，又均無任何客觀之訪價查估紀錄可憑
  ，應係為配合申貸金額而高估無訛；參以大里市農會承辦人員
  戊○○原估價每平方公尺約一萬元，因受總幹事寅○○配合客
  戶申貸二億九千萬元之要求，始高估每平方公尺為一萬五千元
  等情，已據戊○○於檢察官偵查時供陳在卷。足見大里市農會
  承辦人員戊○○因受總幹事即被告寅○○指示以配合貸放作業
  ，違反農會規定，就所供擔保土地予以高估，並准予貸放，而
  有違背其等受託職務之情事。至於被告卯○○辯稱：張中智前
  開十九筆土地，是先於八十年十一月四日以每坪一萬五千五百
  元價格出售予張再全之母親張莊金月及午○○二人，並登記在
  張再全名下，然後該二人再以每坪二萬五千元價格出售予伊，
  由伊以午○○之父林敏基名義辦理登記云云，並舉證人午○○
  於本院審理行交互詰問時證稱：伊於八十年十月間曾介紹張淑
  暖將如附表三編號一至十九號所示土地，以每坪一萬五千元至
  一萬六千元之間價格出售予張莊金月（已死亡），當時是在台
  中市○○路長億大樓十二樓簽約，雙方分別以張中智、張再全
  名義訂立買賣契約，並登記在張再全名下，嗣於八十年十一月
  初，伊又介紹張莊金月將前開土地以每坪二萬五千元價格出售
  予卯○○，當時是在台中工業區旭峰塑膠公司辦公室內簽約，
  雙方以何人名義訂立買賣契約伊已忘記，卯○○買受後是登記
  在伊父林敏基名下，而該二次買賣伊只是介紹，並未合夥出資
  等語，核與被告卯○○所辯張莊金月購買前開土地之日期、是
  否張莊金月及午○○二人合夥購買等情未合，且依卷附前開土
  地謄本影本三份所示，張再全並無登記為所有權人，又依卷附
  八十年十一月四日承買人張再全、出賣人張中智、楊天振、楊
  文綺（介紹人楊天生、卯○○）之不動產買賣契約書影本一份
  所示，若證人午○○確為介紹人，何以未見在該不動產買賣契
  約書介紹人欄內簽其姓名，參以被告卯○○或證人午○○復無
  法提出張莊金月將上開土地出售予卯○○之不動產買賣契約書
  為憑，足見證人午○○前開證述及被告卯○○前開所辯，無非
  係迴護被告卯○○之詞及事後為圖提高前開土地買賣價格之詞
  ，均不足採。另被告卯○○辯以：伊係以信託登記方式，將前
  開土地移轉登記予陳國平、陳安河、陳志欣三人，並非假買賣
  云云。惟如附表三編號一、三、四、六、七、九、十、十一、
  十二、十三、十四、十五、十六、十七、十九、二十、二十二
  、二十三、二十四、二十五、二十七、三十一、三十三、三十
  六號所示土地計二十四筆，原係登記為陳泳春、王陳淑暖、陳
  崇德、呂卿奇、林富家、林佳儀等人所有（參見如附表四之一
  至之四所示），而被告辰○○、卯○○因前貸款案陸續繳息不
  正常，經列為逾期放款案件，為圖辦理新貸款案以償還舊欠，
  乃謀議將上開土地以虛偽買賣方式分別登記為陳國平、陳安河
  、陳志欣三人所有，顯係假買賣，此亦為人頭借戶陳國平、陳
  志欣及被告卯○○分別於台中縣調查站訊問時所是認，如何能
  謂係以信託方式登記，亦見被告卯○○上開所辯，無非事後卸
  責之詞，不足採信。
(四)按農會對客戶貸款已逾期放款，不能對同一借款人再對同一擔
  保品高估增加貸款；又如附表三所示第二次至第五次之貸款案
  係為借新貸款以償還舊欠等情，業分據被告寅○○、卯○○及
  大里市農會承辦人員子○○、申○○、Ｊ○○、戊○○、陳鍚
  滄、丙○○、乙○○、癸○○、未○○等人供承在卷。而如附
  表三所示第二次至第五次之貸款案，其借新還舊之具體經過為
  ：1.八十三年七月十九日（擔保物號為8932、8926、8925、89
  29、8930、8931、8928等七筆貸款案所獲核貸之三億一千三百
  萬元，償還八十一年二月二十六日所核貸擔保物號為3279、32
  81、3277、3280、3278等五筆貸款案之本金及利息共三億一千
  二百八十九萬五千二百二十元，其餘之九萬八千一百六十四元
  係留存於Ｘ○○的帳戶內，另六千六百一十六元則係充當大里
  市農會辦理催收作業之手續費用）。2.八十三年八月十九日（
  擔保物號為8927之貸款案所獲核貸之二百五十萬元，償還擔保
  物號為8932、8926等二筆貸款案積欠之利息共八十七萬三千四
  百三十八元，其餘之一百六十二萬六千五百六十二元留存於Ｘ
  ○○的帳戶內）。3.八十三年九月二十二日（擔保物號為8927
  之貸款案所獲核貸之二百五十七萬元，償還擔保物號為8927、
  8932、8926、8925、8930、8931、8929、8928等八筆貸款案積
  欠之利息共二百五十六萬三千四百三十九元，其餘之六千五百
  六十一元提現領出）。4.八十三年十月二十七日（擔保物號為
  8927之貸款案所獲核貸之二百五十八萬元，償還擔保物號為89
  29、8928、8927、8925、8926、8932、8931、8930等八筆貸款
  案之利息共二百五十八萬四千三百二十元，其中不足之四千三
  百二十元係由貸款人補足）。5.八十三年十月二十八日（擔保
  物號為9331、9330、9329、9332等四筆貸款案所獲核貸七千三
  百萬元之Ａ○○貸款案，電匯七千二百三十九萬二千二百七十
  六元至豐原市農會「備償放款專戶」，供做償還（抵沖）辰○
  ○在豐原市農會十一筆貸款案所積欠之全部利息、違約金及三
  筆貸款案之本金）。6.八十三年十一月二十六日（擔保物號為
  8927之貸款案所獲核貸之二百六十萬元，償還擔保物號為8929
  、8928、8927、8925、8926、8932、8931、8930等八筆貸款案
  之利息共二百六十萬五千二百八十三元，其中不足之五千二百
  八十三元係由貸款人補足）。7.八十三年十一月三十日（擔保
  物號為9331之貸款案所獲核貸之六十萬元，償還擔保物號為93
  32、9330、9329、9331等四筆貸款案之利息共五十九萬三千一
  百二十六元，其餘之六千八百七十四元存入Ａ○○帳戶內）。
  8.八十三年十二月二十七日（擔保物號為8927、9331等二筆貸
  款案所獲核貸之三百二十萬元，償還擔保物號為8932、8926、
  9330、9329、9331、9332、8929、8928、8927、8926、8930等
  十一筆貸款案之利息共三百一十八萬二千三百二十一元，其餘
  之一萬五千六百八十元留存於Ｘ○○帳戶內、又所餘之一千九
  百九十九元留存於Ａ○○帳戶內）。9.八十四年一月二十六日
  （擔保物號為8927、9331等二筆貸款案所獲核貸之三百三十五
  萬元，償還擔保物號為9331、9329、9330、9332、8930、8932
  、8925、8926、8929、8928、8927、8931等十二筆貸款案積欠
  之利息共三百二十五萬四百零九元，其餘之八萬四千三百七十
  五元由貸款人提現領出、又所餘之二千四百六十七元留存於Ｘ
  ○○帳戶內、另一萬二千七百四十九元則留存於Ａ○○帳戶內
  ）。10.八十四年二月二十五日（擔保物號為8927、9331 等二
  筆貸款案所獲核貸之三百三十萬元，償還擔保物號為8929、89
  28、8927、8931、8930、8932、8925、8926、9331、9329、93
  30、9332等十二筆貸款案之利息共三百二十七萬七千六百二十
  八元，其餘之二萬二千三百七十二元留存於Ａ○○帳戶內）。
  11.八十四年三月二十五日（擔保物號為9331之貸款案所獲核貸
  之三百三十萬元，償還擔保物號為8929、8928、8927、8931、
  8930、8932、8925、8926、9331、9329、9330、9332等十二筆
  貸款案積欠之利息共三百三十萬四千四百四十一元，不足之四
  千四百四十一元由貸款人自行補足）。12.八十四年五月三日（
  擔保物號為9331之貸款案所獲核貸之一百萬元，償還擔保物號
  為8928、8927、8932、9331、9329、9330等六筆貸款案之利息
  共九十一萬四千四百六十四元，其餘之八萬五千五百三十六元
  由貸款人提現領出）。13.八十四年七月十日（擔保物號為1046
  1、10456、10457、10460、10458等五筆貸款案所獲核貸之二
  億六千三百八十萬元，償還擔保物號為8931、9331、9330、89
  29、8926、8925等六筆貸款案所積欠之本金與利息、及8930、
  9332、9329、8927、8928、8932等六筆貸款案所積欠之利息共
  計二億六千三百七十五萬五千六百七十八元，其餘之四萬四千
  三百二十二元係留存於蔡照焄的帳戶內）。14.八十四年七月十
  七日（擔保物號為10459之貸款案所獲核貸之四百九十五萬元
  ，償還擔保物號為3362貸款案之利息及訴訟費用共六百四十一
  萬一千零九十六元，不足之一百四十六萬一千零九十六元由貸
  款人自行存入一百五十萬元）。15.八十四年七月二十六日（擔
  保物號為10459之貸款案所獲核貸之八十五萬元，償還擔保物
  號為8930、8932、9331、8927、8928等五筆貸款案所積欠之利
  息共八十八萬六千一百九十五元，不足之三萬六千一百九十五
  元由貸款人自行補足）。16.八十四年七月二十八日（擔保物號
  為10459之貸款案所獲核貸之一百三十萬元，償還擔保物號為
  10459貸款案所積欠之本金與利息及9329、9332、8927等三筆
  貸款案所積欠之利息共計一百二十五萬四百四十一元，其餘之
  一萬五千五百六十八元係提現領出、另所餘之三萬三千九百九
  十一元留存於蔡照焄的帳戶內）。17.八十四年八月十日（擔保
  物號為10459、8927等二筆貸款案所獲核貸之二千八百萬元，
  償還擔保物號為8927、10459等二筆貸款案所積欠之本金與利
  息，及10458、10461、10460、10456、10457等五筆貸款案所
  積欠之利息共計二千六百五十萬六千二百八十六元，其餘之一
  百四十九萬三千七百一十四元係留存於蔡照焄的帳戶內）。18.
  八十四年九月十三日（擔保物號為10459之貸款案所獲核貸之
  一千三百一十萬元，償還擔保物號為10459之貸款案所積欠之
  本金與利息、及10461、10460、10456、10458、10457、8927
  等六筆貸款案所積欠之利息共計一千二百二十七萬三千九百七
  十四元，其餘之三萬四千零四十七元係提現領出、另所餘之八
  十萬元則存入蔡照焄的帳戶、並由貸款人自行補足八千零二十
  一元）。19.八十四年十二月十二日（擔保物號為10459之貸款
  案所獲核貸之三百萬元，償還擔保物號為10456之貸款案所積
  欠之本金與利息共計七百五十一萬四千七百四十八元，不足之
  四百五十一萬四千七百四十八元係由貸款人自行匯款補足）。
  20.八十五年十一月三十日（擔保物號為11924、11923、11 922
  、11921、11919、11920、11918、11917、11916等九筆貸款案
  所獲核貸之一億六千九百萬元，償還擔保物號為10459、10458
  、8930、10456、9329等五筆貸款案所積欠之本金與利息與訴
  訟費用共計一億八千四百七十七萬六千零二十一元，不足之一
  千五百七十七萬六千零二十一元由貸款人補足）。八十六年
  五月三十一日（擔保物號為12083、12079、12080、12081、12
  082、12608、12609、12611、12610、12015、12014等十一筆
  貸款案所獲核貸之一億七千零三十萬元，償還擔保物號為8928
  、8927、10460、8932、10457等五筆貸款案所積欠之本金與利
  息共計一億九千零七十四萬九千八百零四十二元，不足之二千
  零四十四萬九千八百四十二元由貸款人補足）。此經大里市農
  會承辦人員Ｊ○○於台中縣調查站訊問時供述甚明，並有大里
  市農會貸款資金流向表附卷可考。亦見被告寅○○及相關承辦
  人員Ｊ○○等人，違反農會規定，為配合新貸款案申貸金額，
  未為確實之徵信授信調查及審核，以借新還舊沖銷前貸款案所
  欠本金（包括利息或訴訟費用等）方式准予貸放，而有違背其
  等受託職務之情事。
(五)辰○○、卯○○關聯戶自八十年間起在豐原市農會計有十一筆
  貸款案，其貸款之總金額為三億四千三百七十萬元，均因積欠
  利息而於八十二年間起陸續被列為逾期放款案件，嗣被告辰○
  ○、卯○○於八十三年十月二十八日以人頭借戶Ａ○○名義向
  大里市農會申貸七千三百萬元，其供擔保土地既與前開豐原市
  農會貸款所擔保土地相同，則大里市農會承辦人員從擔保品之
  土地登記謄本上之「他項權利部」即可輕易查知同一批土地擔
  保品業已向豐原市農會辦理設定抵押貸款，竟未向豐原市農會
  查詢辰○○、卯○○關聯戶貸款案之繳息、償債能力、債信等
  情形，更無視於前在豐原市農會貸款案已經逾放之事實，而仍
　予核貸七千三百萬元，再由大里市農會轉匯至豐原市農會「備
  償放款專戶」用以償還（抵沖）十一筆貸款案所積欠之全部利
  息（含違約金）及三筆貸款案之本金共計七千二百三十九萬一
  千四百九十四元。此為被告卯○○供承在卷，並經證人即豐原
  市農會催收業務經辦人員蔡森揚於台中縣調查站訊問時證述屬
  實，復有台灣土地銀行豐農分行提供之辰○○、卯○○關聯戶
  貸款案列表資料、土地登記謄本等附卷足憑。亦見被告寅○○
  及相關承辦人員Ｊ○○等人，違反農會規定，未為確實之徵信
  授信調查及審核，仍准予核貸，而無異將他行庫之不良債權轉
  由大里市農會承接，足以生損害於大里市農會，自有違背其等
  受託職務之情事。
(六)依財政部委託中央存款保險公司金檢查核大里市農會辦理辰○
  ○關聯戶各貸款案金檢報告（檢查基準日九十年九月三十日）
  認1.辰○○關聯戶催收款項餘額合計二九五、三六○千元，占
  同日逾放款總額二、○二○、二九七千元之一四‧六％，較上
  次檢查基準日（1.）之三八九、八○○千元（二四‧八％
  ）減少九四、四四○千元降低十‧二％，經查主要係因轉銷呆
  帳有拍定部分擔保品沖償債權所致，該案部分擔保品拍定後受
  償金額仍遠不足沖抵債權，已造成該農會鉅額損失，核貸作業
  顯有疏失。2.所徵收擔保品多為臺中縣大肚鄉○○○段井子頭
  小段及蔗小段之大面積山坡地保育土地，擔保品過度集中特
  定區段，有違風險管理原則。3.該等擔保品雖位於臺中縣政府
  公告之「大肚鄉、龍井鄉鄉計劃」區域內，惟該計劃尚
  未確定，徵信及核貸作業未審酌該計劃案實施之可能性，即對
  其土地核予高額貸款，核實欠妥。4.對擔保品之鑑估，雖有徵
  提土地買賣契約書以為估價參考，惟其成交價格遠高於當年度
  申報之前次移轉價格，買賣價格有欠合理，又未徵提鄰近地段
  成交價格或其他相關資料佐證，即逕以當年土地公告現值之四
  至十倍核估，估價作業顯欠妥當。5.辦理陳國平、陳安河、陳
  志欣三戶放款案，所貸資金均為清償該關係戶蔡照焄、林宗耀
  、Ａ○○、陳淑惠、Ｘ○○等所貸原欠，且均未向聯合徵信中
  心查詢借、保戶之票信及其在金融機構往來情形以評估償債及
  保證能力，另僅恃辰○○個人政、商背景，未審酌集團各關聯
  戶在其他金融機構之借款情形，其在該信用部之借款均已轉列
  催收款項，且擔保品已拍賣者多已低於債權，使該信用部蒙受
  重大損失。此有金融檢查報告影本附卷可憑。益徵被告寅○○
  及相關承辦人員確有違背職務之情事。
(七)1.依大里市農會信用部主任Ｊ○○於九十一年三月八日台中縣
  調查站訊問時供稱：「辰○○在辦理各批次貸款案之前，已事
  先與當時擔任總幹事之寅○○提及欲向本農會貸款，而寅○○
  亦已同意受理該等借款人之申貸案，所以我即依寅○○之指示
  而辦理該等貸款案。」、「辰○○曾向本會表達該等貸款案所
  擔負之利息金額甚為沉重，渠徵求本會之同意而將所提供之擔
  保品辦理買賣移轉所有權名義為陳國平、陳安河、陳志欣等人
  名下，復由陳國平、陳安河、陳志欣等人為借款人，向本會重
  新辦理抵押貸款，本會亦要求辰○○續為該等重新辦理抵押貸
  款之保證人，由於重新辦理抵押貸款案之貸款額度並未增加，
  本會乃同意辰○○之請求。」（見九十年度他字第五十號偵一
  卷第八一至八三頁）；於九十一年五月二十三日台中縣調查站
  訊問時供稱：「該等貸款案（即各貸款案）均是由辰○○（或
  辰○○指派卯○○）親自前來本農會與當時擔任農會總幹事之
  寅○○進行洽商的，我雖不知悉彼等雙方洽商之內容，惟辰○
  ○擔任連帶保證人係出自寅○○之要求。」、「Ａ○○為借款
  戶之四筆貸款案，我知悉其所提供之八筆擔保品土地業已在豐
  原市農會辦理了抵押貸款，惟我並未瞭解該八筆擔保品土地在
  豐原市農會所辦理之貸款案已經成為逾期放款案件，該「相同
  之擔保土地，何以能在兩個不同的農會辦理貸款」情事，係辰
  ○○在前來辦理Ａ○○貸款案時，即先期與寅○○談妥的，我
  只是接受寅○○之指示而辦理該「相同之擔保土地」（以Ａ○
  ○為借款戶名義）在大里市農會的貸款案。」、「辰○○曾向
  本會表達該等貸款案所擔負之利息金額甚為沉重，渠與寅○○
  洽商後，請求本會同意將渠所提供之相同擔保品，或經由大里
  市農會再度辦理「重新鑑價（高價）」、或由渠辦理「買賣移
  轉（變更所有權人名義）」等方式，再向大里市農會重新辦理
  新的抵押貸款案，而本會亦因此要求辰○○續為該等重新辦理
  抵押貸款案之連帶保證人。」（見九十年度他字第五十號偵一
  卷第二一二至二一三頁、第二二０頁）；於九十一年六月二十
  一日台中縣調查站訊問時供稱：「辰○○在大里市農會辦理渠
  等關聯戶貸款案時，均有親自（或委派渠胞弟卯○○）前來大
  里市農會與當時之總幹事寅○○洽商貸款細節，另辰○○亦為
  許多貸款案之連帶保證人。」、「因為該等關聯戶貸款案都是
  由辰○○前來大里市農會說項介紹的，故寅○○要求辰○○充
  任連帶保證人。」、「大里市農會當時僅均針對土地擔保品之
  價值進行評估，並未針對該等人頭借款戶之償債能力、債信、
  工作現況等情，進行確實之徵信調查。」、「（問：辰○○關
  聯戶貸款案在辦理「借新還舊」作業時，大里市農會是否知悉
  所獲核撥「新」的款項均係償還「舊」（或「逾期」）的貸款
  案所積欠之本金及利息？）知悉，係辰○○向大里市農會總幹
  事寅○○反映渠等關聯戶貸款案所負擔之利息非常沉重，致使
  無法正常繳息而陸續被列為逾期放款案件，辰○○請求大里市
  農會針對原來之土地擔保品，以再度辦理「重新鑑價（高價）
  」、或由渠辦理「買賣移轉（變更所有權人名義）」等方式後
  ，再向大里市農會重新辦理「新」的抵押貸款案，經總幹事寅
  ○○同意後，乃指示信用部辦理「新」的抵押貸款案。」（見
  九十年度他字第五十號偵一卷第二八０、二八二至二八三頁）
  ；於九十一年六月二十一日檢察官偵查時供稱：「（問：為什
  麼同一批土地會連續高估後再貸款？）客戶提出申請，一般是
  由辰○○或者卯○○來跟總幹事談好，總幹事再叫我們去辦理
  ，總幹事說如果擔保品足夠就給它高估之後貸款給他。」、「
  （問：你有看到辰○○、卯○○去跟總幹事談？）有。所談內
  容即是高估之後再貸款的事。」、「（問：這些土地所有權人
  、借款人有沒有親自前往農會辦理？）有。」、「（問：這些
  人前往農會如何辦理？是不是人頭？）要用這些人名義貸款，
  都是由辰○○、卯○○和總幹事談好的。」、「（問：歷次貸
  款用途均說要購地、投資，但是實際上為什麼都拿去沖銷舊帳
  ？）那不是我們寫的，是申請書上寫的。」、「（問：你們為
  什麼不去徵信？是不是早就知道新貸款是要沖銷舊帳？）是，
  早就知道新貸款要沖銷舊帳。」、「（問：為什麼徵信不實在
  ？）辰○○兄弟和總幹事要求的。在那時對於貸款之用途並不
  是很重視，重視的是有沒有擔保品。」、「（問：Ａ○○有拿
  在豐原市農會貸款之擔保品再向大里市農會辦理貸款，這也是
  你承辦？）是。」、「（問：這一次是不是辦理二胎設定？）
  這一次算是代償，因為業務競爭，我們爭取豐原市農會的業務
  到我們農會來。」、「（問：該筆豐原市農會貸款已經列為逾
  期放款之呆帳，為什麼還要爭取到大里市農會來？）它的擔保
  品有足夠。而且我們不知道是有呆帳的情形，這件也是辰○○
  去找總幹事要求接下的。」、「（問：總幹事是否知道這筆是
  逾期放款？）他應該不知道。」、「（問：用土地貸款設定抵
  押時，應該可以看出有前順位豐原市農會之抵押權，為什麼沒
  去徵詢前一順位之抵押權人該筆貸款之繳息、償債情形？）一
  般有轉貸情形時並沒有去注意前筆貸款情形，只有看擔保品是
  不是足夠。」、「（問：你們如何能確定擔保品真的是足夠？
  如何計算？標準為何？）用土地的市價。我們用現場訪查的。
  」、「（問：你們真的有做現場訪查？）經辦人員有做。」、
  「（問：有沒有做現場訪查紀錄？）沒有。」、「（問：高估
  到底是依據市場機制決定還是辰○○等人的要求？）辰○○等
  人要求也是原因，但是也有做現場訪查。」（見九十年度他字
  第五十號偵一卷第一七二至一七四頁）；於九十一年七月十一
  日台中縣調查站訊問時供稱：「辰○○、卯○○兄弟有向寅○
  ○及我表明，該等二十六筆（按應係二十四筆）土地擔保品係
  以「買賣移轉」方式辦理原始所有權人為陳國平、陳志欣、陳
  安河等三人為名下土地所有權人名義，俾向本農會辦理「新」
  的貸款案。」、「辰○○、卯○○前來大里市農會辦理「新」
  的貸款案時，均事先表明將沖銷「舊」的貸款案所積欠之本金
  （或含積欠利息、或含訴訟費用）金額，本農會在總幹事寅○
  ○認可後，交由信用部開始辦理「新」的貸款案，土地擔保品
  之「新」、「舊」價值（含本金、或積欠利息、或含訴訟費用
  ）查估約略相當，如有些微不足款項，則由辰○○、卯○○方
  面補足，如有高於沖銷款項之金額，則由辰○○、卯○○方面
  轉帳領取。」（見九十年度他字第五十號偵二卷第三六、三八
  頁）；於九十一年八月九日台中縣調查站訊問時供稱：「（問
  ：大里市農會在辦理辰○○關聯戶貸款案時，辰○○（或卯○
  ○）前來農會都是找何人溝通協商貸款細節的？）是辰○○前
  來農會先找當時的總幹事寅○○溝通協商貸款細節的，經寅○
  ○同意貸款細節後，才由卯○○（辰○○之胞弟）本人或卯○
  ○指派Ｅ○○，安排名義貸款戶前來農會辦理對保作業，其實
  辰○○後來是否有親自（或時常）到大里市農會洽商已不重要
  ，重要的是辰○○都已事先與寅○○談好貸款的細節。」、「
  （問：所謂「貸款細節」係指何義？）包括所欲貸款的總金額
  （貸款案分割為若干筆數、每筆貸款案的貸款金額）、是否採
  行「借新還舊」方式等方式後，再向大里市農會重新辦理「新
  」的抵押貸款案等細節。」、「（詳視寅○○91.7.25詢問筆
  錄）大里市農會任何貸款案的最終核准權是總幹事，寅○○如
  果事先沒有准許辰○○關聯戶貸款案的各種方式（如「借新還
  舊」）處理，我們信用部根本不可能就相關貸款案進行審核查
  估，而信用部每個月都有製作逾放報表及移送法院聲請狀等，
  呈予總幹事寅○○核閱，辰○○債信貶落（財務缺口）也非一
  日之寒，早在八十三、四年間就已顯示出來了，寅○○豈會不
  清楚辰○○債信貶落（財務缺口）的問題。」、「因為（辰○
  ○關聯戶）各筆貸款案都是先經由寅○○許可並交辦的，信用
  部人員只得依總幹事交辦事項進行。」、「因為寅○○許可並
  交辦各筆貸款案，才會發生不符合風險分散原則的貸款案。」
  （見九十一年度偵字第一五五０一號偵一卷第一一六至一一九
  頁）。2.大里市農會信用部主任地○○於九十一年七月二十九
  日台中縣調查站訊問時供稱：「在我擔任信用部主任期間，辰
  ○○均事先與總幹事寅○○溝通洽商並取得寅○○的同意後，
  叫我到總幹事辦公室，並向辰○○介紹日後相關貸款資料直接
  交給信用部，信用部相關承辦人會辦理徵信及授信等作業。」
  （見九十年度他字第五十號偵二卷第二四七頁）。3.大里市農
  會信用部承辦人員戊○○於九十一年八月二十二日檢察官偵查
  時供稱：「（問：上揭借戶為何每人各借五千八百萬元？是不
  是大里市農會當時有規定每一借戶借款上限？）當時是總幹事
  寅○○同意要放款給他們。有，是不是五千八百萬元要查。」
  、「（問：上揭你承辦借款案件是否由總幹事寅○○特別交辦
  ？）客戶申請後，總幹事同意要放款。」、「（問：為何你知
  道總幹事寅○○同意這些放款？）我只知道總幹事同意要放款
  ，我就進行徵信作業。」、「（問：你承辦上揭案件時總幹事
  寅○○有無實際參與大里市農會信用部之作業？）總幹事寅○
  ○就跟上、下班一樣來農會參與大里市農會信用部實際作業。
  這些案件實際是他同意的所以他有參與這些案子之作業。」、
  「（問：你承辦上揭案件估價方式是否以反推方式估算（即先
  定好貸款額度再以此額度估算）？）沉默不語。」（見九十一
  年度偵字第一五五０一號偵二卷第五至六頁）；於九十一年十
  月一日檢察官偵查時供稱：「（問：（提示辰○○、卯○○於
  大里市農會擔保品貸放次數表）於八十一年二月二十六日貸放
  案如何估價？）當時我接到這案子後，我親自至擔保品現場評
  估，看現場回來後，跟總幹事寅○○報告，根據我評估後大里
  市農會所能貸放金額不足以達到該案客戶辰○○、卯○○所要
  借的金額二億九千萬元，總幹事寅○○看我評估不足以貸放至
  二億九千萬元，於是要我配合客戶申請之要求，以口頭「做給
  他」（台語）指示我依客戶之申請需要，對該批擔保品估價（
  即每米平方估價一五０００元）至可貸放二億九千萬元，以滿
  足客戶辰○○、卯○○之貸款需求。」、「（問：當時有無表
  示反對意見？）當時我基層農會職員，總幹事寅○○怎麼交待
  ，我就遵照總幹事寅○○之指示辦理，我也是很無奈的，只能
  配合辦理。」、「（問：寅○○是在什麼地方要求你把本件之
  擔保品估價提高？）在大里市農會的辦公室裡面。」、「（問
  ：什麼時候叫你提高估價的？）在我看過擔保品回來向他報告
  時，詳細時間我忘了。」、「（問：你原先之估價是多少錢？
  ）每平方公尺約一萬元。」、「（問：寅○○有沒有告訴你為
  什麼這件貸款案要提高擔保品之估價？）印象中我是在看過土
  地回去報告說擔保品價值不足，他說：人家就是要借這種金額
  ，做給他啦！沒有告訴我是什麼人要借的。」（見九十一年度
  偵字第一八八八六號偵一卷第二八四至二八七頁）。4.大里市
  農會信用部承辦人員未○○於九十一年七月二十三日台中縣調
  查站訊問時供稱：『「借新還舊」之沖銷作法，不是我所能決
  定的，對於原來的土地擔保品再度辦理「新」的鑑價查估工作
  ，我必須要查估符合「舊」的貸款案所積欠之本金（或含積欠
  利息、或含訴訟費用）金額，才不會失去「借新還舊」之沖銷
  目的，我沒有「反算法」之用意，惟事後會發生「反算法」的
  結果。』（見九十年度他字第五十號偵二卷第九一頁）；於九
  十一年七月二十三日檢察官偵查時供稱：「（問：現職？）在
  台中縣大里市農會上班，任估價人員。」、「（問：這些土地
  是如何估價的？）我有去土地附近問那裡的居民市價多少。」
  、「（問：為什麼會估得高於市場行情？是什麼人授意你高估
  ？）是總幹事同意的。」、「（問：是你自己要高估、還是有
  人指使你去高估？）（沉默不答良久，才稱：）總幹事同意了
  我才這樣做的。」、「（問：上面所說是什麼意思？）總幹事
  先同意要放款所申貸金額之後才叫我去估價。」、「（問：是
  總幹事先同意所要放款的金額，再依放款之金額去推求應估之
  土地價值？）他叫我去計算好金額。」、「（問：到底這些高
  估行為是你個人決定的還是別人指示你的？）（沉默不答，後
  稱：）總幹事決定要貸款對方的金額之後再叫我用原本擔保的
  土地去估價，本金加計增值稅後得出總金額、再依此推算出土
  地每坪單價，交給總幹事之後他就同意這估價金額。（問：當
  時之情形如何？）總幹事叫人拿貸款資料給我，說前手即第三
  次所辦的貸款母金要還掉，叫我去就第三次貸款所擔保、已經
  過戶給人的土地去重新估價，再據以辦理第四次貸款。」、「
  （問：如何確定是總幹事叫人拿資料給你的？）我忘了是什麼
  人拿資料來的，他說是總幹事交待他拿來的。」、「（問：總
  幹事或該轉交資料的人有沒有明示你要高估？）沒有，只說要
  把前次貸款本金還掉。等我估好價給總幹事看，他沒有表示意
  見就同意我的估價了。」（見九十年度他字第五十號偵二卷第
  一一四至一一六頁）；於九十一年八月二十二日檢察官偵查時
  供稱：「（問：你承辦上揭案件估價方式是否以反推方式估算
  （即先定好貸款額度再以此額度估算）？）總幹事已同意貸放
  。估價方式要求不回答。」（見九十一年度偵字第一五五０一
  號偵二卷第十二頁）。5.大里市農會信用部承辦人員丙○○於
  九十一年七月二十四日台中縣調查站訊問時供稱：「（經詳視
  Ｊ○○91.7.11訊問筆錄後作答）辰○○關聯戶在大里市農會
  以原來的土地擔保品再度辦理「新」的鑑價查估工作，我於評
  定前述貸款案之土地擔保品價格時，與「舊」的貸款案所積欠
  之本金（或含積欠利息、或含訴訟費用）金額約略相當，係因
  我於辦理前述陳淑惠、蔡照焄、Ｘ○○、林宗耀、Ａ○○等人
  貸款案之土地查估作業前，總幹事寅○○向我表示，其已同意
  彼等之申請辦理，於是我評定該等貸款案之土地擔保品價格，
  與「舊」的貸款案所積欠之本金（或含積欠利息、或含訴訟費
  用）金額約略相當，以符合辰○○關聯戶「借新還舊」沖銷作
  法，所以事後發生「反算法」的情形並非我的本意，惟經我查
  訪鄰近土地、居民後，前述貸款案之土地擔保品確有其市價，
  所以我才辦理。」（見九十年度他字第五十號偵二卷第一二七
  頁）；於九十一年七月二十四日檢察官偵查時供稱：「（問：
  上揭所估之擔保品皆為大里市農會之逾期放款之原擔保品，為
  何再高估增加貸款？）總幹事同意那些客戶之申請，再交代我
  去估價。」、「（問：提示擔保戶號8925號借款人蔡照焄已逾
  期放款，對同一擔保品再高估增貸，對此有何意見？）總幹事
  同意那些客戶之申請，再交代我去估價，我估價回來後，所估
  價格經詢總幹事同意承作這些貸款。」、「（問：為何之前較
  低之估價已造成逾期放款，為何再高估？）總幹事交代，錢會
  留有農會內，叫我去估價，時間已久忘記了。」、「（問：你
  為什麼已經逾放的貸款案還高估土地價格？）那時總幹事說要
  接受對方的申請貸款。」、「（問：提高估價是你的意思還是
  總幹事的意思？）總幹事說要同意給他貸款，叫我去估價。我
  去訪查之後做出來的估價。」、「（問：為什麼只是同一批土
  地要高估？）總幹事叫我再重估，看能不能多借一點，我去查
  訪的結果，行情差不多這樣的價格。」、「（問：你怎麼訪查
  ？找什麼人訪查？）土地所在當地附近人家。」、「（問：（
  提示土地照片）你去問哪幾戶人家？）忘了是問哪裡。」、「
  （問：總幹事叫你怎麼做？）他說同意要借，但是這些錢不會
  給他們拿出去、要留在農會裡，如果行情可以的話盡量高估一
  點。」、「（問：本件總幹事如果沒有特別交代，你會不會做
  出這種估價？）不會。正常的情形下不會再高估後借給他的。
  」（見九十年度他字第五十號偵二卷第一五五至一五六頁、第
  一六九至一七一頁）；於九十一年八月二十二日檢察官偵查時
  供稱：「（問：你承辦上揭案件估價方式是否以反推方式估算
  （即先定好貸款額度再以此額度估算）？）這些案子總幹事寅
  ○○都有同意，要我增加貸款能讓客戶還原先之貸款本金、利
  息、違約金，並能繳納本次貸款之前幾期利息。」、「（問：
  上揭貸款案是否由總幹事寅○○特別交辦？）都是由總幹事寅
  ○○同意才辦理的。」（見九十一年度偵字第一五五０一號偵
  二卷第八、十頁）。可知如附表三所示貸款案確係被告辰○○
  、卯○○與被告寅○○事先商妥貸款金額等細節（包括前述二
  十四筆土地以（虛偽）買賣為由辦理所有權移轉登記予陳國平
  、陳安河、陳志欣三人名義，並設定抵押予大里市農會供借款
  擔保，以再度辦理重新鑑價），再由被告寅○○指示Ｊ○○等
  承辦人員配合辦理，而Ｊ○○等承辦人員明知貸款人均係人頭
  借戶，乃未對人頭借戶確實之徵信授信調查，並為以借新還舊
  沖銷前貸款案所欠本金（包括利息或訴訟費用等），亦未對所
  供擔保土地詳實調查徵信及查估價值，而以反推算方式（即先
  定好貸款額度再以此額度估算價值）予以高估，並准予貸放，
  而有違背其等受託職務之情事；況衡之常情，若被告辰○○、
  卯○○未與被告寅○○事先商妥貸款金額等細節，被告寅○○
  應無指示Ｊ○○等承辦人員配合辦理之必要，且Ｊ○○等承辦
  人員亦無上開違反農會規定，而為違背其等受託職務之理。顯
  見被告辰○○、卯○○與被告寅○○及Ｊ○○等承辦人員係基
  於共同概括之犯意聯絡甚明。至於1.證人即大里市農會信用部
  主任Ｊ○○於本院審理行交互詰問時證稱：伊負責徵信及授信
  的審核工作，伊及各相關承辦人員辦理本件貸款案均依照農會
  規定辦理，伊審核未發現有超貸情形，在伊承辦過程中，寅○
  ○並未指示伊等違反農會規定辦理貸款，未曾向伊說此貸款非
  貸不可，只是說議長有一些朋友要來貸款，然後交代伊等跟卯
  ○○接洽商談貸款事宜，亦未與辰○○有何接觸，只是曾在總
  幹事辦公室內見過辰○○一、二次，但伊不知道辰○○來做什
  麼等語；2.證人即大里市農會信用部主任地○○於本院審理行
  交互詰問時證稱：伊負責書面審核，伊及各相關承辦人員辦理
  本件貸款案均依照農會規定辦理，伊審核未發現有超貸情形，
  在伊承辦過程中，寅○○並未指示伊等如何辦理，亦未與辰○
  ○有何接觸，只是曾在總幹事辦公室內見過辰○○一次，當時
  總幹事向伊說農會的存款很多，議長要介紹客戶來農會貸款等
  語；3.證人即大里市農會承辦人員戊○○於本院審理行交互詰
  問時證稱：伊是估價人員，負責到現場對所供擔保的土地訪查
  及訪價，伊經辦本件貸款案均依照農會規定辦理，並未有何超
  估情事，在伊承辦過程中，於到現場查訪後有向寅○○報告，
  寅○○就說照這些資料下去辦即可，未有要伊提高估價價格，
  亦未與辰○○、卯○○有何接觸等語；4.證人即大里市農會承
  辦人員未○○於本院審理行交互詰問時證稱：伊負責估價，經
  辦本件貸款案均依照農會規定辦理，在伊承辦過程中，於到現
  場查訪後有向寅○○報告，寅○○只向伊說要把前次的貸款還
  掉，就是要借新還舊而已，並未要伊違反農會規定辦理估價，
  亦未與辰○○、卯○○有何接觸等語；5.證人即大里市農會承
  辦人員丙○○於本院審理行交互詰問時證稱：伊是估價人員，
  負責到現場對所供擔保的土地訪查及訪價，伊經辦本件貸款案
  均依照農會規定辦理，在伊承辦過程中，寅○○只是先叫伊去
  估價，經伊訪價後，將訪價情形向寅○○報告，寅○○並未有
  何進一步指示，亦未與辰○○有何接觸等語。核與其等於前開
  台中縣調查站訊問、檢察官偵查時供述未合，無非迴護被告辰
  ○○、卯○○、寅○○之詞，均不足採。又被告Ｘ○○既同意
  擔任辰○○、卯○○關聯戶向大里市農會貸款案之人頭借戶，
  被告Ｅ○○亦依被告卯○○指示為人頭借戶Ａ○○等人辦理遷
  址至大里市，加入為農會會員及陪同人頭借戶Ａ○○等人前往
  大里市農會辦理貸款相關事宜，又其等對前開貸款案之貸款人
  均係人頭借戶、人頭借戶借款申請書內容記載不實、農會承辦
  人員對人頭借戶未為確實徵信授信調查、人頭借戶申貸金額均
  准予核貸等違反農會規定，均非不知情，參以被告辰○○、卯
  ○○、寅○○等人有前述背信犯行，足見被告Ｘ○○、Ｅ○○
  應有基於概括幫助背信之犯意無疑。
  綜上所述，被告辰○○、卯○○、寅○○、Ｘ○○、Ｅ○○所
  辯，無非事後卸責之詞，均不足採，事證明確，其等此部分犯
  行均堪認定。
四、寅○○關聯戶向大里市農會超貸背信部分：
    訊之被告寅○○固不否認以其本人或前開親屬名義向大里市
    農會貸款，然矢口否認有何背信犯行，辯稱：前開貸款案，
    係由大里市農會承辦人員依據規定辦理，伊從未要求或關說
    承辦人員違法放貸，且依卷內資料顯示承辦人員根本不知貸
    款戶與伊實有親屬關係。有關起訴書所稱有一億七千一百萬
    元因徵信不實而列入逾期放款案件云云，惟查實際上除伊之
    子以伊名義所貸案件以及洪紅玉所貸案件，係因擔保物經臺
    灣銀行假扣押波及而無法正常繳息，目前應於逾期狀態以外
    ，其他各貸款案均以繳息正常，部分並已清償，經法院拍定
    部分業已實行分配完畢，不足額亦已協議處理。且觀之前開
    貸款案經法院鑑價之底價及第一拍賣底價均比所借金額為高
    ，足見大里市農會估價並無高估情形，伊實無所謂超貸情事
    云云。惟查：
(一)被告寅○○與林金裕、林金富、林永昇、林永正、洪紅玉、林
  若秋等人係屬近親，關係密切，竟利用擔任總幹事期間，向大
  里市農會貸得鉅額款項，共計二億零八百萬元（如附表六所示
  ），其中已有一億七千一百萬元列入逾期放款案件（如附表七
  所示），被告寅○○本身貸款之二千九百萬元，最後繳息日僅
  至九十年六月十三日，已列為逾期放款，迄未償還，此有大里
  市農會九十一年九月九日函附寅○○關聯戶貸款資料附卷可考
  。被告寅○○雖於檢察官偵查時辯稱對其親友之貸款案不知情
  云云，惟其身為農會總幹事，貸款者係其至親，額度甚高，又
  親自決定貸放，豈有不知情之理。可見被告寅○○確有利用其
  為總幹事之職權，以其本人或前開親屬名義，向大里市農會貸
  得鉅款。
(二)寅○○關聯戶貸款案（如附表六所示）中，已有一億七千一百
  萬元業因徵（授）信不實而列入逾期放款案件迄今，另林金裕
  、林金富、林永昇、林永正等關聯戶貸放計三千八百萬元，有
  擔保品之鑑估價（六百三十八萬一千元），貸放金額（六百萬
  元）高於買賣金額四百三十九萬六千元，及部分擔保品建物業
  已拆除，抵押值遠低於債權，惟九十年展期時竟仍延用八十六
  年之鑑估報告，且各借款人互為保人、擔保品相互持分共有，
  部分擔保品已遭訴追拍賣，惟其底價遠不足以涵蓋債權；1.寅
  ○○貸放兩筆金額合計二千九百五十萬元，抵押品係提供大里
  市○○段一筆特定農業區農牧用地，九十年四月展期時未辦理
  重估而仍沿用八十八年三月之不動產調查表，以每公頃二億二
  千萬元鑑估（土地增值稅係以公告現值扣除前次移轉現值核算
  ）以扣除土地增值稅後七成核貸，且未進行訪價或鄰近成交價
  紀錄以為鑑價佐證，另本案係以統一農貸申貸，惟徵信報告敘
  及係供其所經營之「振興鐵工廠」使用，與統一農貸供農業一
  般用途使用不符，且未徵信「振興鐵工廠」相關營運財物報表
  ，因無法掌握還款來源，致使該案列入催收放款案件。林金裕
  （寅○○胞弟）貸放餘額計二千八百八十萬元徵（授）信不實
  情形如次：其中一千零八十萬元案，抵押品係提供台中市○區
  ○○○段一八七之九六土地及其地上三筆建物（台中市○○路
  ○段一七三號、一七五號、一七五之一號、香榭大飯店），因
  該抵押品土地及建物分由五人持分（另四人為林永正（寅○○
  之侄）、林金富（寅○○之弟）、洪紅玉（寅○○之弟媳）、
  林永昇，亦各貸放一千零八十萬元），且五人均互為借款人、
  保證人，其中林紅玉及林永昇二案因延滯繳息，均已於九十年
  四月三十日轉列催收款項迄今，九十年五月三十一日法院鑑價
  已低於債權，惟至金檢基準日（九十年九月三十日）止，信用
  部尚未將其餘三案列報逾期放款，因其貸款用途均係供飯店整
  修裝潢、擴充設備及週轉使用，惟並未徵信香榭大飯店股份有
  限公司營運狀況相關報表，無法掌握還款來源，且該抵押品之
  建物火災保險已過期（八十八年六月二十二日至八十九年六月
  二十二日）。2.林金裕等三人每人各二百萬元，共六百萬元之
  貸款案，抵押品係提供台中市○區○○○段二二三之一土地及
  其上建物（台中市○區○○路一七三之一號），由林永裕、林
  永昇、林金富各持分三分之一，並各貸放二百萬元，合計六百
  萬元，因林永昇繳息至九十年四月八日已列入催收放款戶，抵
  押品經大里市農會聲請強制執行，惟迄金檢基準日（九十年九
  月三十日）止，均未將其餘兩案列報逾期放款，另經查本案抵
  押品係於八十五年十月七日向豐原市信用合作社購入，其「買
  賣所有權移轉契約書」買賣價款土地為四百十三萬元、建物為
  二十六萬六千元，合計四百三十九萬六千元，惟該農會對該三
  案（各持有三分之一持分）均以時價鑑估為二百十二萬七千元
  ，而各貸放二百萬元，貸放總金額已超過買賣價款總金額，且
  本案抵押品上建物於八十九年業已拆除，供本貸款案之香榭大
  飯店停車場之用，惟九十年二月八日該三案展期時，未辦理重
  估而仍沿用八十六年一月二十九日之不動產調查表，徵信作業
  顯有不實。此有中央存款保險公司金檢報告可憑。足見被告寅
  ○○及相關承辦人員Ｊ○○等人，違反農會規定，對所供擔保
  不動產未詳實徵信調查及查估價值而予高估，並審核准予貸放
  款，而有違背其等受託職務之情事；況衡之常情，若被告寅○
  ○未指示相關承辦人員Ｊ○○等人配合辦理，則相關承辦人員
  Ｊ○○等人豈有上開違反農會規定，而為違背其等受託職務之
  理。顯見被告寅○○與相關承辦人員Ｊ○○等人係基於共同概
  括之犯意聯絡無疑。至於被告寅○○供稱：前開貸款案，有部
  份已清償，未清償部份亦與大里市農會協議處理等語，惟尚難
  據此解免被告寅○○上開背信罪責，併此敘明。
  綜上所述，被告寅○○所辯，無非事後卸責之詞，不足採信，
  事證明確，其此部分犯行堪以認定。
五、辰○○、卯○○關聯戶向龍井鄉農會超貸背信部分：
    訊之被告辰○○矢口否認有何背信犯行，辯稱：伊只是受卯
    ○○之託擔任借款人及連帶保證人而已，至於其他貸款細節
    ，伊均不知情，並未與龍井鄉農會承辦人員就相關貸款事宜
    有所接洽，實無背信云云。被告卯○○固坦承以前開親友充
    當人頭借戶向龍井鄉農會貸款，然矢口否認有何背信犯行，
    辯稱：伊確實提供相當價值土地以供擔保借款，並依規定辦
    理，未曾與Ｋ○○共同商議有關貸款事宜，亦不知所供擔保
    土地承辦人員是否有超估或不合農會規定等情，並無背信云
    云。被告Ｘ○○、Ｅ○○固坦承充當人頭借戶，向龍井鄉農
    會貸款，然均矢口否認有何幫助背信犯行，辯稱：伊等只是
    單純擔任借款人，對於農會承辦人員就卯○○所供擔保土地
    如何估價、核貸之過程，伊等均未參與，並無幫助背信之犯
    意，且該部分業經檢察官以九十二年度偵字第一○一一四號
    依職權為不起訴處分確定，亦無連續犯裁判上一罪之關係云
    云。惟查：
(一)前揭事實，有借戶會籍登記卡、個人資料表、放款徵信報告表
  、不動產調查表、借款申請書、授信約定書、放款借據等（均
  影本）附卷可稽，並有向龍井鄉農會函調之前開貸款明細表、
  每一會員及其同戶家屬放款最高額度、授信作業流程表等附卷
  足憑。又本件以「借新還舊」為名所貸得之一億八千二百五十
  萬元，因繳息不正常遭列為逾期放款，經催收、執行或拍賣等
  程序，仍未獲清償完畢，迄九十二年九月三日止，貸款餘額尚
  有一億四千六百四十五萬五千元部分，亦經調閱本院八十五年
  執六字第九六一七號、八十五年民執九字第一六六七六號、八
  十五年民執六字第八四九一號、八十五年執六字第八四九０號
  、八十五年執六字第九六一五號、八十五年民執二字第一二四
  九二號、八十五年民執二字第一二四九三號、八十七年執六字
  第七七０號、八十五年執六字第九一九二號、八十五年民執二
  字第一二四九四號、八十九年民執六字第二二九０五號等相關
  案卷核對在卷，至九十四年四月十一日止，尚未收回之貸款餘
  額（本金），為一億一千九百八十萬五千五百四十八元，有龍
  井鄉農會九十四年四月十一日龍農信字第○九四六○○○○五
  八號函附卷可稽。另被告卯○○、辰○○等人為人頭借戶辦理
  遷址、入會，再分散貸款集中使用乙節，亦據被告辰○○、卯
  ○○、Ｅ○○、Ｘ○○及證人陳賢德、陳志中、林阿珠、蘇三
  和、賴志隆等人分別於台中縣調查站訊問、檢察官偵查時供述
  在卷。人頭借戶陳賢德、陳志中、Ｅ○○、林阿珠、蘇三和、
  Ｘ○○、賴志隆等人亦分別於台中縣調查站訊問、檢察官偵查
  時均供證本件徵信人員林梅並未對其等進行徵信無訛。
(二)本件龍井鄉農會信用部徵信人員林梅辦理前開貸款案以借新
  還舊，對於借戶本人或關聯戶舊有貸款案已有繳息不正常情事
  當知之甚明。詎其在信用部主任Ｋ○○之指示下未經確實徵信
  ，率依借戶填載之個人資料表轉載於放款徵信報告表中，其中
  人頭借戶Ｘ○○係辰○○之司機，賴志隆任職有線電視台，蘇
  三和係自耕農，陳志中任職廣告公司攝影，林阿珠僅係家庭主
  婦，Ｅ○○係卯○○員工，年收入均不高，難以償還高額貸款
  ，竟分別填載Ｘ○○、賴志隆、蘇三和、陳志中、林阿珠、Ｅ
  ○○等人之年收入各為二百六十萬元、一百十三萬元、三百三
  十萬元、三百八十萬元、二百六十萬元、三百三十萬元等高收
  入，影響放款評估。且除在八十四年三月六日所制作借戶賴志
  隆、陳志中之放款徵信報告表上「償債情形」欄勾選有不良紀
  錄外，其餘借戶之「償債情形」、「往來情形」、「有無不良
  紀錄及其他」等欄項，均未依事實勾選或註記債信事項。且在
  「徵信員意見」欄中，對「償債能力」、「信譽」等項目，或
  未勾選或勾選普通或良好，對「未來展望」項目，除於八十四
  年三月六日對賴志隆所作之放款徵信報告表註記「本貸款為購
  置該屋屋款之用」外，餘均未記載（八十四年七月十七日對辰
  ○○所作之徵信報告註記「可」，係在放款後另為之徵信），
  致未能使借戶之償信及還款能力忠實呈現（放款徵信報告表如
  附表十所示），顯有背於其受任之職務。至如附表十所示八十
  四年六月三十日、一月二十一日對陳志中、卯○○、Ｘ○○等
  人所制作之放款徵信報告表中「償債情形」欄，雖曾勾選有不
  良紀錄或註記遲延繳息，惟此均係在前開貸款案貸放後所另為
  之徵信調查。且迄無任何書面估價資料或明確之證人可資證明
  本件徵信人員林梅確有逐筆到場確實查估不動產之價值，足
  認本件徵信人員林梅當時並未確實徵信及有徵信不實之情事
  。
(三)如附表九所示貸款案之擔保品中，編號七、八、十一所示屬於
  保護區，編號十所示屬於農業區、行水區，編號五所示屬於地
  下室商場，此有土地及建物登記謄本在卷可稽，本件徵信人員
  林梅於查估擔保品時，明知此類不動產處分不易，仍未要求
  另行提供其他擔保品。且其俱未徵提具體之交易資料，即空泛
  認定「買賣市價」，再以超出「買賣市價」約五、六成之價格
  ，恣意核估擔保品價值，除如附表九編號五、十、十二所示貸
  款案之擔保品係屬於土地暨建物或行水區土地，評估價值約為
  公告現值一至三倍外，其餘擔保品評估價值均高達約公告現值
  之十三至二十四倍，以此方式高估擔保品，造成貸款之擔保不
  足，此觀諸擔保品已經拍定者之價格（即如附表九編號一、二
  、三所示貸款案），均低於貸款額愈明。而拍定價格扣除應繳
  納之土地增值稅後，債權受償尤顯不足。
(四)前開擔保品中，龍井鄉○○○段水裡社小段二０二、二０二之
  三地號土地原供舊借戶張秀鑾擔保貸款二千萬元（如附表八編
  號二十所示），同小段二０二之四地號土地原供舊借戶陳賢德
  擔保貸款九百萬元（如附表八編號十二所示），該三筆土地共
  擔保舊貸款二千九百萬元。本件徵信人員林梅於辦理新貸款
  案時，借戶即被告辰○○以龍井鄉○○○段水裡社小段二０二
  地號土地供擔保，即在不動產調查報告表上簽擬貸放二千六百
  萬元，核准貸放額亦同此（如附表九編號一所示），借戶陳志
  中以同小段二０二之三、二０二之四地號土地供擔保，即在不
  動產調查表上簽擬貸放一千六百萬元，核准貸放額亦同此（如
  附表九編號四所示），該三筆土地共擔保新貸款四千二百萬元
  ，高於舊貸之貸放額二千九百萬元。又同小段二０二之六、二
  四四地號土地原供舊借戶楊銀河擔保貸款二千萬元（如附表八
  編號二二所示）。本件徵信人員林梅於辦理本件新貸款案時
  ，借戶陳賢德以同小段二０二之六地號土地供擔保，即在不動
  產調查報告表上簽擬貸放九百萬元，核准貸放額亦同此（如附
  表九編號二所示），借戶即被告卯○○以同小段二四四地號土
  地供擔保，即在不動產調查報告表上簽擬貸放二千四百萬元，
  核准貸放額亦同此（如附表九編號六所示），該二筆土地共擔
  保新貸款三千三百萬元，亦高於舊貸之貸放額二千萬元。本件
  徵信人員林梅於辦理借新還舊時，高估擔保放款值，使被告
  辰○○、卯○○等人得以增貸或減少擔保品，致貸款擔保不足
  、風險增加，顯然違背受任之職務甚明。
(五)本件龍井鄉農會信用部主任Ｋ○○與被告辰○○係結拜兄弟，
  關係密切，其餘龍井鄉農會承辦人與被告辰○○、卯○○或人
  頭借戶等均無私交等情，迭據被告辰○○、卯○○及證人Ｋ○
  ○、林梅、巳○○、陳翠妍、陳  媚等人分別於台中縣調查
  站訊問、檢察官偵查時供承無訛。信用部主任Ｋ○○既與實際
  借戶即被告辰○○、卯○○兄弟具有私誼，對於渠等利用人頭
  借戶規避授信限額之規定及關聯戶之舊貸繳息不正常等情，當
  知之甚稔。且信用部主任Ｋ○○係龍井鄉農會貸款業務主管，
  對於審查借戶、保證人之債信暨償債能力及擔保品是否足夠、
  徵信是否詳實、擔保品有無高估等節，實無從諉為不知。另本
  件徵信人員林梅於其背信案件本院審理時亦明確供稱：本件
  卯○○關聯戶貸款案係主任Ｋ○○所交辦，所以伊還特別向主
  任報告，伊係依據主任指示之成數製作不動產調查表，是主任
  叫伊去重估案件等語。足見本件信用部主任Ｋ○○既對徵信人
  員林梅指示徵信及查估結果，復未依職權要求增加擔保以確
  保農會權益，仍予全數高估審查通過，顯亦違背其受任之職務
  。至於證人Ｋ○○於本院審理時證稱：伊認識辰○○，但與之
  無交情，亦非結拜兄弟，伊承辦本件貸款案均依農會相關規定
  辦理，並非因辰○○關係而准予核貸等語，無非圖卸自己刑責
  與迴護被告辰○○之詞，不足採信。
(六)財政部委託中央存款保險股份有限公司分別於八十八年三月十
  一日起至同月十八日止、八十九年七月十九日起至同月二十五
  日止，對臺中縣龍井鄉農會信用部進行金融檢查結果，亦認該
  農會辦理辰○○、卯○○關聯戶之貸款案，未對借、保戶辦理
  票信查詢、未詳予評估還款財源，辦理放款未附佐證資料即以
  時價鑑估，且率以公告現值八至一四．七倍鑑估，又擔保品或
  屬保護區、地下室之小面積商場拍賣不易，此有金融檢查報告
  影本在卷可憑。益徵本件徵信人員林梅、信用部主任Ｋ○○
  確有違背職務之情事。
(七)至有關龍井鄉農會總幹事巳○○部分，雖經檢察官為不起訴之
  處分，然依卷內證據顯示，其確係最後有權核定之人，即本件
  原為處理「鉅額不良債權」之「借新還舊」全部放貸款案件，
  如未經其與被告卯○○、辰○○談妥新借款之金額及借貸利息
  等事項，農會內又有何人敢決定「還舊（此涉及部分原擔保品
  可以塗銷抵押權之設定及使部分原借款戶、保證人免其債務）
  」之範圍。且依本件徵信人員林梅於台中縣調查站訊問時供
  稱：辰○○、卯○○在龍井鄉屬於重量級政經人士，而且在龍
  井鄉農會之貸款金額都相當高，且貸款案之件數相當多，因此
  前來本農會辦理「借新還舊」貸款案前，都事先找信用部主任
  、總幹事溝通洽商並獲得允諾，再由信用部主任口頭告訴伊已
  收件，並要求伊重估該案件等語（見九十二年度偵字第一０一
  一四號偵二卷第六六頁反面）。可知如附表九所示貸款案確係
  被告辰○○、卯○○與農會總幹事巳○○、信用部主任Ｋ○○
  事先商妥貸款金額等細節，再由信用部主任Ｋ○○指示徵信人
  員林梅配合辦理，而徵信人員林梅明知貸款人均係人頭借
  戶，乃未對人頭借戶確實之徵信授信調查，亦未對所供擔保土
  地詳實調查徵信及查估價值而予高估，並准予貸放，而有違背
  其等受託職務之情事；況衡之常情，若被告辰○○、卯○○未
  與農會總幹事巳○○、信用部主任Ｋ○○事先商妥貸款金額等
  細節，信用部主任Ｋ○○應無指示徵信人員林梅配合辦理之
  必要，且徵信人員林梅亦無上開違反農會規定，而為違背其
  等受託職務之理。顯見被告辰○○、卯○○與農會總幹事巳○
  ○、信用部主任Ｋ○○、徵信人員林梅係基於共同概括之犯
  意聯絡甚明。又被告Ｘ○○、Ｅ○○既同意擔任辰○○、卯○
  ○關聯戶向龍井鄉農會貸款案之人頭借戶，且其等對前開貸款
  案之貸款人均係人頭借戶、人頭借戶借款申請書內容記載不實
  （如借款用途：購屋或農業用、償還方法：一次償還）、農會
  徵信人員對人頭借戶未為確實徵信授信調查、人頭借戶申貸金
  額均准予核貸等違反農會規定，均非不知情，又其等於神岡鄉
  農會、大里市農會部分亦或充當、另覓人頭借戶或為人頭借戶
  辦理遷址加入為會員，並陪同人頭借戶前往農會辦理貸款等事
  宜，已如前述，參以被告辰○○、卯○○等人有前述背信犯行
  ，足見被告Ｘ○○、Ｅ○○應有基於幫助背信之犯意無疑。至
  於被告Ｘ○○、Ｅ○○此部份幫助背信犯行，雖經檢察官以九
  十二年度偵字第一０一一四號依職權為不起訴處分確定，惟按
  檢察官就犯罪事實一部起訴者，其效力及於全部，刑事訴訟法
  第二百六十七條定有明文，而連續數行為犯同一之罪名，為連
  續犯，屬裁判上一罪，基於公訴不可分、審判不可分之原則，
  檢察官就具有連續關係之一部事實起訴者，倘認其起訴合法，
  受理法院對於未經起訴之他部分事實，自屬有權審判，縱經檢
  察官將此具有不可分性之整個犯罪事實割裂為二，僅一部起訴
  而他部依職權予以不起訴處分，其處分亦應認為無效（最高法
  院九十三年度台上字第一五九號刑事判決參照）。本件檢察官
  對被告Ｘ○○、Ｅ○○就神岡鄉農會、大里市農會部分犯有幫
  助背信犯行經合法起訴，而此部分既與前開部分有連續犯之裁
  判上一罪關係，本院自得併予審判，附此敘明。
  綜上所述，被告辰○○、卯○○、Ｘ○○、Ｅ○○所辯，無非
  事後卸責之詞，均不足採，事證明確，其等此部分犯行均堪認
  定。
六、核被告寅○○、Ｇ○○、丁○○所為，均係犯刑法第三百四
    十二條第一項之背信罪（公訴人起訴書漏載第一項）。而被
    告辰○○、卯○○、庚○○、Ｘ○○、丑○○、Ｅ○○雖非
    為農會處理事務，惟依刑法第三十一條第一項之規定，仍以
    共犯論。故核被告辰○○、卯○○所為，均係犯刑法第三百
    四十二條第一項之背信罪（公訴人起訴書漏載第一項）；被
    告庚○○、Ｘ○○、丑○○、Ｅ○○所為，均係犯刑法第三
    十條第一項、第三百四十二條第一項之幫助背信罪（公訴人
    認被告庚○○、Ｘ○○、丑○○、Ｅ○○所為，均係犯刑法
    第三百四十二條第一項之背信罪嫌，惟被告庚○○、Ｘ○○
    、丑○○僅分別應Ｇ○○、卯○○之要求同意擔任人頭借戶
    或另覓人頭借戶，被告Ｘ○○、丑○○、Ｅ○○則依卯○○
    指示為人頭借戶辦理遷址，並加入為農會會員，及陪同人頭
    借戶前往農會辦理貸款相關事宜，並未見其等有何分別向神
    岡鄉農會、大里市農會之承辦人員、信用部主任、總幹事要
    求應高估擔保品土地之價值或准予核貸等情，亦乏證據足認
    其等確有上情，況辰○○、卯○○向神岡鄉農會以人頭借戶
    貸款多達一０九筆、向大里市農會先後以人頭借戶貸款多達
    六次，尚乏證據足認其等分別均有參與每筆或每次之貸款，
    自難認被告庚○○、Ｘ○○、丑○○、Ｅ○○與辰○○、卯
    ○○、Ｇ○○、丁○○等人就神岡鄉農會超貸背信部分係基
    於共同概括犯意之聯絡，被告Ｅ○○與辰○○、卯○○、寅
    ○○等人就大里市農會超貸背信部分係基於共同概括犯意之
    聯絡，應認其等僅係基於幫助或概括幫助之犯意，併此敘明
    ）。被告庚○○、Ｘ○○、丑○○、Ｅ○○幫助辰○○、卯
    ○○等人犯背信罪，為從犯，依刑法第三十條第二項之規定
    ，均減輕其刑。被告辰○○、卯○○、Ｇ○○、丁○○與神
    岡鄉農會承辦人員Ｌ○○、黃○○、Ｑ○○、Ｗ○○、Ｈ○
    ○、宋美惠、辛○○等人（辰○○、卯○○關聯戶向神岡鄉
    農會超貸背信部分），被告辰○○、卯○○、寅○○與大里
    市農會承辦人員子○○、申○○、地○○、Ｊ○○、戊○○
    、Ｍ○○、丙○○、癸○○、乙○○、未○○、Ｐ○○、壬
    ○○、Ｎ○○等人（辰○○、卯○○關聯戶向大里市農會超
    貸背信部分），被告寅○○與大里市農會承辦人員酉○○、
    子○○、申○○、Ｊ○○、丙○○、Ｎ○○、戊○○、Ｐ○
    ○、未○○等人（寅○○關聯戶向大里市農會超貸背信部分
    ），被告辰○○、卯○○與龍井鄉農會總幹事巳○○、信用
    部主任Ｋ○○、信用部徵信人員林梅等人（辰○○、卯○
    ○關聯戶向龍井鄉農會超貸背信部分；另Ｋ○○、林梅背
    信部分，業經台灣高等法院台中分院於九十四年五月十日以
    九十四年度上易字第一三九號判處有期徒刑二年、六月確定
    ，有該刑事判決附卷可稽），均有犯意聯絡及行為分擔，均
    應論以共同正犯。被告辰○○、卯○○、寅○○、Ｇ○○、
    丁○○先後多次背信犯行及被告Ｘ○○、丑○○、Ｅ○○先
    後多次幫助背信犯行，均時間緊接，所犯構成要件相同，顯
    皆係基於概括犯意為之，均應依連續犯之規定，各以一罪論
    ，並均依法加重其刑，被告Ｘ○○、丑○○、Ｅ○○部分並
    依規定先加後減。公訴人雖未就龍井鄉農會被告辰○○、卯
    ○○背信及被告Ｘ○○、Ｅ○○幫助背信部分起訴（龍井鄉
    農會被告辰○○、卯○○背信部分，業經檢察官移送併辦）
    ，惟既與其等就神岡鄉農會、大里市農會背信或幫助背信部
    分，有連續犯之裁判上一罪關係，本院自得併予審理，附此
    敘明。另被告辰○○、卯○○將前述二十四筆土地以（虛偽
    ）買賣為由辦理所有權移轉登記予陳國平、陳安河、陳志欣
    等三人，使不知情之地政事務所承辦人員，將此不實之事項
    ，登載於職務上所掌之土地登記簿上，並發給所有權狀，嗣
    持所補發所有權狀向地政事務所辦理抵押權設定予大里市農
    會以供借款擔保，並辦妥登記，足以生損害於地政機關對地
    籍資料管理之正確性所為，均係犯刑法第二百十六條、第二
    百十四條之行使使公務員登載不實罪；被告辰○○、卯○○
    使公務員登載不實後復持以行使，使公務員登載不實之低度
    行為應為行使之高度行為所吸收，僅論以行使使公務員登載
    不實罪（公訴人就被告辰○○、卯○○此部分僅論以使公務
    員登載不實罪，惟行使與使公務員登載不實間既具有高低度
    吸收關係，本院自得併予審理，附此敘明）。被告辰○○、
    卯○○與陳國平、陳安河、陳志欣等三人間，有犯意聯絡及
    行為分擔，均應論以共同正犯。被告辰○○、卯○○先後多
    次行使使公務員登載不實犯行，均時間緊接，所犯構成要件
    相同，顯係基於概括犯意為之，均應依連續犯之規定，以一
    罪論，並均依法加重其刑。被告辰○○、卯○○所犯上開二
    罪，有方法結果之牽連關係，為牽連犯，依刑法第五十五條
    規定應從一重依連續背信罪處斷。公訴意旨另以：(一)被告卯
    ○○以不詳方式取得Ｆ○○在其本身貸款案中所書立之約定
    書，另由被告Ｘ○○佯稱介紹工作或選舉遷址為由，取得玄
    ○○、Ｄ○○等人之證件，冒用不知情之Ｆ○○、玄○○、
    Ｄ○○名義，偽造借款申請書並在其上偽造渠等署押，持以
    向神岡鄉農會辦理貸款，足以生損害於Ｆ○○、玄○○、Ｄ
    ○○及神岡鄉農會貸款人審查之正確性。另被告Ｇ○○利用
    職權取得張欽澤在農會所留之資料，供被告辰○○、卯○○
    充當人頭借戶，渠等即冒用不知情之張欽澤名義，偽造借款
    申請書並在其上偽造渠等署押，持以向神岡鄉農會辦理貸款
    ，足以生損害於張欽澤及神岡鄉農會貸款人審查之正確性。
    因認被告辰○○、卯○○、Ｇ○○、丁○○、庚○○、Ｘ○
    ○、丑○○、Ｅ○○共同涉有刑法第二百十六條、第二百十
    條之行使偽造私文書罪嫌。(二)大里市農會承辦人員先後於八
    十三年七月十九日（即如附表三所示第二次貸款案）、八十
    四年七月十日（即如附表三所示第三次貸款案）、八十五年
    十一月三十日（即如附表三所示第四次貸款案）、八十六年
    五月三十一日（即如附表三所示第五次貸款案）辦理前開貸
    款案時，明知貸款實際用途係「借新還舊」，竟先後在其業
    務上作成之不動產調查報告書「貸款用途」欄登載為「購地
    」、「興建房屋」等不實內容，逐級呈准貸放，足以生損害
    於大里市農會。因認被告辰○○、卯○○、寅○○、Ｅ○○
    共同涉有刑法第二百十五條之業務上文書登載不實罪嫌。惟
    查：(一)Ｆ○○、張欽澤、玄○○、Ｄ○○確分別有應被告卯
    ○○、Ｇ○○、Ｘ○○之請求，同意擔任辰○○、卯○○關
    聯戶向神岡鄉農會貸款之人頭借戶，已如前述（詳如理由欄
    二之(一)所載），雖其等名義之借款申請書上申請人欄非其本
    人所簽名，然其等既同意擔任人頭借戶，理應有同意或授權
    真正借款人在其等名義之借款申請書上申請人欄簽其等姓名
    ，否則其等應無同意擔任人頭借戶之必要，尚難認其等名義
    之借款申請書上申請人欄非其本人所簽名，即據以認定係由
    被告辰○○、卯○○、Ｇ○○、丁○○、庚○○、Ｘ○○、
    丑○○、Ｅ○○等人所偽簽，此外又查無其他積極證據足認
    被告辰○○、卯○○、Ｇ○○、丁○○、庚○○、Ｘ○○、
    丑○○、Ｅ○○等人確有行使偽造私文書之犯行。(二)大里市
    農會不動產調查報告書固係該農會承辦人員前往擔保品土地
    現場查估後，以其業務上所製作之評估報告，然依卷附大里
    市農會不動產調查報告書所載，其內並無「貸款用途」欄，
    僅借款人借款申請書上有「借款用途」欄，此有大里市農會
    不動產調查報告書、借款人借款申請書（均影本）附卷可查
    ，足見大里市農會承辦人員應無法在不動產調查報告書內有
    何「貸款用途」欄之記載，而借款人借款申請書本應由借款
    人親自填寫，縱認借款人借款申請書係由大里市農會承辦人
    員受託代填，並在「借款用途」欄內為不實記載，因非大里
    市農會承辦人員本於其業務上所應製作之文書，尚難認有何
    業務上登載不實之情事，此外又查無其他積極證據足認被告
    辰○○、卯○○、寅○○、Ｅ○○等人確有業務上文書登載
    不實之犯行。因公訴人認此部分（即(一)、(二)所示）與前開有
    罪部分，有方法結果牽連之裁判上一罪關係，爰均不另為無
    罪之諭知。查被告Ｘ○○於八十三、八十四年間曾因違反肅
    清煙毒條例、麻醉藥品管理條例案件，分別經台灣高等法院
    台中分院及本院判處有期徒刑三年六月、七月確定，兩案接
    續執行於八十八年三月二十九日縮刑期滿執行完畢，有台灣
    高等法院被告全國前案紀錄表附卷可參，其於五年內再犯本
    件有期徒刑以上之罪，為累犯（按被告Ｘ○○基於概括幫助
    背信犯意，同意充當人頭借戶，其以借款人名義最初貸款日
    期是於八十一年二月二十六日向大里市農會核貸，最後貸款
    日期是於八十九年四月二十九日向神岡鄉農會核貸，故其行
    為終了是於八十九年四月二十九日，既在其前開有期徒刑執
    行完畢即八十八年三月二十九日之後，仍應構成累犯，有最
    高法院三十三年上字第一五七七號判例可資參照），依法應
    加重其刑，並依規定先遞加再減。爰審酌被告辰○○、卯○
    ○為政商人士，竟以人頭借戶大舉向神岡鄉農會、大里市農
    會、龍井鄉農會違法超貸，造成鉅額逾期放款、呆帳，追償
    困難，使各該農會遭受嚴重損失，尤以神岡鄉農會為甚，所
    生危害非淺，被告Ｇ○○明知辰○○、卯○○關聯戶債信不
    佳，竟無視財政部之放款限制命令，並罔顧農會及會員、存
    戶之利益，執意超貸放，破壞社會金融交易秩序甚鉅，事後
    收取鉅額回扣，嚴重違背其受託之職務，造成神岡鄉農會鉅
    額損失，致該農會信用部遭受接管，惡性非輕，被告寅○○
    明知辰○○、卯○○關聯戶債信不佳，仍指示所屬配合辦理
    並准予超貸放，復自行或由親屬大舉向大里市農會貸得鉅額
    款項，逾放嚴重，造成大里市農會鉅額損失，所生危害非淺
    ，被告丁○○明知辰○○、卯○○關聯戶債信不佳，仍受被
    告Ｇ○○指示配合辦理，或雖迫不得已，在被告Ｇ○○違法
    指示下曲從，惟仍致使農會及會員、存戶之利益受到損害，
    破壞社會金融交易秩序甚鉅，所生危害非輕，而被告庚○○
    、Ｘ○○、丑○○、Ｅ○○分別為被告Ｇ○○之妻、被告卯
    ○○之員工或親戚，其等僅係同意充當或另覓人頭借戶，或
    依指示為人頭借戶辦理遷址、加入為農會會員，及陪同人頭
    借戶前往農會辦理貸款相關事宜，並擔任另貸款案之連帶保
    證人，對於貸款案未能清償之貸款，日後亦有遭追償之可能
    ，所犯情節尚非嚴重，及被告寅○○對其本身、親屬之貸款
    ，事後已部分清償，未清償部份已與大里市農會協議處理，
    暨其等犯罪後之態度等一切情狀，分別量處如主文所示之刑
    ，並就被告庚○○、Ｘ○○、丑○○、Ｅ○○部分均諭知易
    科罰金之折算標準。又被告庚○○、Ｘ○○、丑○○、Ｅ○
    ○行為後，刑法第四十一條業於九十年一月十日修正公布，
    同年月十二日生效，修正後刑法第四十一條第一項前段規定
    「犯最重本刑為五年以下有期徒刑以下之刑之罪，而受六個
    月以下有期徒刑或拘役之宣告，因身體、教育、職業或家庭
    之關係或其他正當事由，執行顯有困難者，得以一元以上三
    元以下折算一日，易科罰金。」，與修正前刑法第四十一條
    規定「犯最重本刑為三年以下有期徒刑以下之刑之罪，而受
    六月以下有期徒刑或拘役之宣告，因身體、教育、職業或家
    庭之關係，執行顯有困難者，得以一元以上三元以下折算一
    日，易科罰金。」不同。比較新舊法結果，以新法較有利於
    行為人，應依刑法第二條第一項前段規定，適用裁判時之法
    律即修正後刑法第四十一條第一項前段之規定，併此敘明。
七、據上論斷，應依刑事訴訟法第二百九十九條第一項前段，刑
    法第二條第一項前段、第二十八條、第五十六條、第三百四
    十二條第一項、第三十一條第一項、第三十條第一項前段、
    第二項、第二百十六條、第二百十四條、第五十五條、第四
    十七條、修正後刑法第四十一條第一項前段，罰金罰鍰提高
    標準條例第一條前段、第二條，判決如主文。
本案經檢察官洪志明到庭執行職務。
中　　華　　民　　國　　94　　年　　8 　　月　　26　　日
                  刑事  第八庭  審判長法　官  朱  光  國
                                      法  官  鍾  堯  航
                                      法  官  吳  崇  道
右正本證明與原本無異。
如不服本判決，應於送達後十日內向本院提出上訴狀（須附繕本
），上訴於台灣高等法院台中分院。
                                      書記官  鄭  晉  發
中　　華　　民　　國　　94　　年　　8 　　月　　26　　日
附錄本案論罪科刑法條：
刑法第三百四十二條：
為他人處理事務，意圖為自己或第三人不法之利益，或損害本人
之利益，而為違背其任務之行為，致生損害於本人之財產或其他
利益者，處五年以下有期徒刑、拘役或科或併科一千元以下罰金
。
前項之未遂犯罰之。
刑法第二百十四條：
明知為不實之事項，而使公務員登載於職務上所掌之公文書，足
以生損害於公眾或他人者，處三年以下有期徒刑、拘役或五百元
以下罰金。
刑法第二百十六條：
行使第二百十條至第二百十五條之文書者，依偽造、變造文書或
登載不實事項或使登載不實事項之規定處斷。
